ACORDAO-COMPLETO-2390264

ACÓRDÃO 2816/2020 ATA 40/2020 - PLENÁRIO

VISTOS, relatados e discutidos estes autos de monitoramento do Acórdão 458/2014 proferido pelo Plenário do TCU, no âmbito do TC Processo 013.747/2013-4, ao apreciar a auditoria operacional destinada a avaliar os resultados da Lei n.º 8.248 (Lei de Informática) , de 1991, cabendo no presente momento, ainda, a apreciação das justificativas apresentadas em resposta às audiências suscitadas pelo Acórdão 729/2018-TCU-Plenário; 
		ACORDAM os Ministros do Tribunal de Contas da União, reunidos em Sessão do Plenário, ante as razões expostas pelo Relator, em:
		9.1. acolher parcialmente as razões de justificativa apresentadas por Álvaro Toubes Prata, Emília Maria Silva Ribeiro Curi e Manoel Augusto Cardoso da Fonseca;
		9.2. rejeitar parcialmente as razões de justificativa apresentadas por Virgílio Augusto Fernandes Almeida, deixando, todavia, de lhe aplicar a multa prevista no art. 268, IV, do RITCU;
	9.3. passar a definir os itens 9.5.2, 9.5.3, 9.5.9 e 9.5.10 do Acórdão 458/2014-TCU-Plenário e os itens 9.1, 9.2.3, 9.2.4, 9.2.5, 9.2.6, 9.2.7.1, 9.2.7.2, 9.2.7.3, 9.2.7.4, 9.3, 9.5.4, 9.5.5, 9.5.6, 9.5.7, 9.5.8, 9.5.11, 9.5.12 e 9.6.1 do Acórdão 458/2014-TCU-Plenário como determinações a serem cumpridas, nos termos da Resolução TCU n.º 315, de 2020, pelos respectivos órgãos ou entes públicos em consonância com o prazo e o plano de ação fixados pelo item 9.9 do Acórdão 729/2018-TCU-Plenário;
	9.4. reiterar a necessidade de efetivo cumprimento às determinações prolatadas pelos itens 9.6, 9.7, 9.8 e 9.9 do Acórdão 729/2018-TCU-Plenário em sintonia, adicionalmente, com o efetivo cumprimento das medidas fixadas pelos itens 9.5.2, 9.5.3, 9.5.9 e 9.5.10 do Acórdão 458/2014-TCU-Plenário e pelos itens 9.1, 9.2.3, 9.2.4, 9.2.5, 9.2.6, 9.2.7.1, 9.2.7.2, 9.2.7.3, 9.2.7.4, 9.3, 9.5.4, 9.5.5, 9.5.6, 9.5.7, 9.5.8, 9.5.11, 9.5.12 e 9.6.1 do Acórdão 458/2014-TCU-Plenário, dentro do prazo de 180 dias contados da ciência da presente deliberação, sem prejuízo de, no correspondente plano de ação, serem indicadas as eventuais alternativas para o efetivo cumprimento das aludidas medidas pela adoção de outras soluções tecnológicas mais adequadas;
	9.5. enviar a cópia do presente Acórdão, com o Relatório e a Proposta de Deliberação, aos seguintes destinatários:
9.5.1. ao Ministério da Ciência, Tecnologia e Inovações (MCTI) , para ciência e efetivo cumprimento ao item 9.4 deste Acórdão; 
9.5.2. ao Ministério da Economia, como sucessor do Ministério da Indústria, Comércio Exterior e Serviços, para ciência e adoção das providências cabíveis; 
9.5.3. à Secretaria da Receita Federal do Brasil, para ciência e adoção das providências cabíveis;
9.5.4. à Procuradoria da República no Distrito Federal e à Procuradoria da República no Paraná, para ciência em complemento às respostas anteriormente enviadas às respectivas solicitações de informação autuadas no bojo do TC Processo 015.659/2018-6 e do TC Processo 036.514/2018-7; e
9.6. promover a autuação do novo processo de monitoramento sobre o cumprimento do item 9.4 deste Acórdão, promovendo o apensamento definitivo do presente TC Processo 001.278/2017-7 a esse novo processo de monitoramento.

Monitoramento das recomendações prolatadas no âmbito auditoria operacional realizada para avaliar os resultados da Lei n.º 8.248/1991 (Lei de Informática). Análise de audiências.

3. Responsáveis: Álvaro Toubes Prata (CPF XXX.041.381-XX); Emília Maria Silva Ribeiro Curi (CPF XXX.910.701-XX); Manoel Augusto Cardoso da Fonseca (CPF XXX.519.450-XX); Virgílio Augusto Fernandes Almeida (CPF XXX.465.196-XX).

13.1. Ministros presentes: Ana Arraes (na Presidência), Walton Alencar Rodrigues, Benjamin Zymler, Augusto Nardes, Aroldo Cedraz, Raimundo Carreiro, Bruno Dantas e Vital do Rêgo.
13.2. Ministros-Substitutos presentes: Augusto Sherman Cavalcanti, Marcos Bemquerer Costa, André Luís de Carvalho (Relator) e Weder de Oliveira.

ANDRÉ DE CARVALHO

Trata-se de monitoramento do Acórdão 458/2014 proferido pelo Plenário do TCU, no âmbito do TC Processo 013.747/2013-4, ao apreciar a auditoria operacional destinada a avaliar os resultados da Lei n.º 8.248 (Lei de Informática) , de 1991, cabendo no presente momento, ainda, a apreciação das justificativas apresentadas em resposta às audiências suscitadas pelo Acórdão 729/2018-TCU-Plenário.
2.  	Após a análise do feito, o Auditor Federal Túlio Lages lançou o seu parecer à Peça 112 nos seguintes termos:
	" (...) HISTÓRICO 
	3. Em 2013, auditoria operacional do TCU examinou os instrumentos à disposição dos gestores da Lei de Informática para avaliação da política pública, tendo sido encontradas ineficiências no processo estabelecido de concessão de benefícios e no processo de análise dos relatórios demonstrativos anuais; deficiências no suporte tecnológico de gestão; ausência de suporte metodológico para a gestão de políticas públicas; falhas no processo de monitoramento e avaliação dos dispositivos de P&D; falhas no processo de avaliação dos dispositivos do Processo Produtivo Básico (PPB) ; falhas no processo de avaliação ex-post da Lei de Informática; e falhas na gestão intrassetorial das políticas públicas relacionadas a Tecnologia da Informação e Comunicações - TICs (peça 53, p. 3) .
	4. Em decorrência daquela fiscalização, prolatou-se o Acórdão 458/2014-TCU-Plenário, cujas recomendações são objeto de monitoramento nos presentes autos.
	5. A partir do monitoramento, concluiu-se que os órgãos que estão envolvidos na definição e monitoramento da política industrial estabelecida pela Lei de Informática promoveram algumas melhorias pontuais do suporte tecnológico e de processos administrativos de apoio à execução da política (peça 53, p. 3) .
	6. Entretanto, verificou-se que ainda persistem falhas de monitoramento, avaliação e revisão da política pública da Lei de Informática, de modo que, em conjunto com outras falhas de governança e gestão da política de TIC, os incentivos fiscais concedidos pela Lei têm sido prorrogados sem a avaliação dos impactos sobre a cadeia produtiva de TIC (peça 53, p. 3-4) .
	7. Assim, restou evidenciado um quadro que pode comprometer o êxito da política e impedir que as falhas sejam corrigidas com base na melhor percepção da realidade, a qual deveria ser calcada em monitoramento consistente dos dispositivos da lei, com aferição de indicadores, em atendimento dos objetivos propostos e com o devido suporte tecnológico e metodológico (peça 53, p. 4) .
	8. No que diz respeito ao grau de implementação do Acórdão 458/2014-TCU-Plenário, constatou-se que apenas quatro das vinte e seis recomendações foram implementadas, representando um percentual de cumprimento de 15,38% (peça 53, p. 45) .
	9. Em decorrência da necessidade de reforçar as oportunidades de melhoria encontradas, a equipe de monitoramento propôs que recomendações advindas daquela decisão fossem convertidas em determinações visando ao aperfeiçoamento da gestão da Lei de Informática, de forma a tornar mais transparente e fundamentada a ação dos gestores públicos (peça 53, p. 4 e 47-48) .
	10. Além disso, a mencionada equipe propôs audiência dos principais gestores da política de informática pela não implementação ou mora na ação de providências fundamentais para a implementação, monitoramento e revisão da referida política (peça 53, p. 4 e 46-47) .
	11. Destaca-se que tais propostas foram acatadas por esta Corte mediante o Acórdão 729/2018-TCU-Plenário.
	12. Após terem sido notificados acerca das audiências determinadas nesse último acórdão, os responsáveis solicitaram prorrogação de prazo para apresentação de suas razões de justificativa (peças 83, 85, 87 e 94) , o que foi deferido pelo Ministro-Relator (peças 90 e 99) .
	EXAME TÉCNICO
	13. Consoante o item 9.1 do Acórdão 729/2018-TCU-Plenário, o Sr. Álvaro Toubes Prata, CPF XXX.041.381-XX, e a Sra. Emília Maria Silva Ribeiro Curi, CPF XXX.910.701-XX, foram chamados em audiência pela seguinte conduta:
	9.1. [...] não implantação do sistema de gestão da Lei de Informática, seja pela plataforma Aquarius, seja pelo uso de outra similar, em atenção ao princípio constitucional da eficiência, com vistas a automatizar os processos inerentes à referida lei, constituindo a ferramenta para a execução, o monitoramento e a avaliação dos correspondentes resultados, em descompasso, assim, com a recomendação prolatada pelo item 9.1 do Acórdão 458/2014-TCU-Plenário e em desacordo com os Acórdãos 3.467/2014 e 1.715/2008, do Plenário, descumprindo o art. 4º, I, III, e V, e o art. 38, II, do Anexo I do Decreto 5.888, de 2006, e o art. 1º, I, III e V, e o art. 67, II, do Anexo da Portaria MCTI 758, de 2006, além de afrontar os princípios constitucionais da eficiência e da legalidade e o princípio fundamental do planejamento (art. 6º, I, do Decreto-Lei 200, de 1967) .
	14. O relatório de monitoramento dá conta de que o Sr. Álvaro Toubes Prata foi titular da Secretaria-Executiva do MCTIC no período de 26/8/2014 a 5/4/2015, tendo sido sucedido pela Sra. Emília Maria Silva Ribeiro Curi, que ocupou o cargo no período de 6/4/2015 e 22/5/2016 (peça 53, p. 39) .
	15. Por sua vez, conforme o item 9.2 e subitens daquela mesma decisão, o Sr. Virgílio Augusto Fernandes, CPF XXX.465.196-XX, e o Sr. Manoel Augusto Cardoso da Fonseca, CPF: XXX.519.450-XX, foram chamados em audiência em razão das seguintes falhas:
	9.2.1. não implantação do sistema de gestão da Lei de Informática, seja pela plataforma Aquarius, seja pelo uso de outra similar, em atenção ao princípio constitucional da eficiência, com vistas a automatizar os processos inerentes à referida lei, constituindo a ferramenta para a execução, o monitoramento e a avaliação dos correspondentes resultados, em descompasso, assim, com a recomendação prolatada pelo item 9.1 do Acórdão 458/2014-TCU-Plenário e em desacordo com os Acórdãos 3.467/2014 e 1.715/2008, do Plenário, descumprindo o art. 4º, I, III, e V, e o art. 38, II, do Anexo I do Decreto 5.888, de 2006, e o art. 1º, I, III e V, e o art. 67, II, do Anexo da Portaria MCTI 758, de 2006, além de afrontar os princípios constitucionais da eficiência e da legalidade e o princípio fundamental do planejamento (art. 6º, I, do Decreto-Lei 200, de 1967) ;
	9.2.2. mora na adoção das medidas destinadas ao aprimoramento dos indicadores utilizados para o monitoramento dos resultados dos dispêndios com P&D, em dissonância com o item 9.2.3 do Acórdão 458/2014 e com o Acórdão 3467/2014-TCU-Plenário, descumprindo o art. 18, I, e o art. 39 do Anexo I do Decreto 5.886, de 2006, e o art. 28, II e VI, e o art. 55 do Anexo I do Decreto 8.877, de 2016, e art. 1º, I, e o art. 14 do Anexo da Portaria MCTI 756, de 2006, além de afrontar os princípios constitucionais da eficiência e da legalidade e o princípio fundamental do planejamento (art. 6º, I, do Decreto-Lei 200, de 1967) ;
	9.2.3. não definição de critérios para identificar e categorizar os institutos de pesquisa e as universidades, de acordo com o seu desempenho na execução de projetos, de modo a orientar as empresas no processo de escolha dos institutos de pesquisa, em descompasso, assim, com a recomendação proferida pelo item 9.2.6 do Acórdão 458/2014-TCU-Plenário e em desacordo com o Acórdão 3467/2014-TCU-Plenário, descumprindo o art. 18, I, e o art. 39 do Anexo I do Decreto 5.886, de 2006, e o art. 28, II e VI, e o art. 55 do Anexo I do Decreto 8.877, de 2016, e  art. 1º, I, e o art. 14 do Anexo da Portaria MCTI 756, de 2006, além de afrontar os princípios constitucionais da eficiência e da legalidade e o princípio fundamental do planejamento (art. 6º, I, do Decreto-Lei 200, de 1967) ;
	9.2.4. não divulgação de informações sobre os beneficiários da política instituída pela Lei de Informática, inviabilizando o conhecimento sobre as empresas mais beneficiadas em termos de renúncia de receita, a quantidade de convênios celebrados, entre outras relevantes informações, apesar de se tratar de fomento pelos recursos públicos, em dissonância com a recomendação proferida pelo item 9.2.6 do Acórdão 458/2014-TCU-Plenário e em desacordo com o Acórdão 3467/2014-TCU-Plenário, descumprindo o art. 18, I, e o art. 39 do Anexo I do Decreto 5.886, de 2006, e o art. 28, II e VI, e o art. 55 do Anexo I do Decreto 8.877, de 2016, e art. 1º, I, e o art. 14 do Anexo da Portaria MCTI 756, de 2006, além de afrontar os princípios constitucionais da eficiência e da legalidade e o princípio fundamental do planejamento (art. 6º, I, do Decreto-Lei 200, de 1967) ;
	16. Consoante apontado no relatório de monitoramento, o Sr. Virgílio Augusto Fernandes esteve no cargo de Secretário de Política de Informática do MCTIC no período de 1/2/2011 a 15/11/2015, tendo sido sucedido pelo Sr. Manoel Augusto Cardoso da Fonseca, que ocupou o cargo no período de 16/11/2015 a 7/6/2016 (peça 53, p. 40) .
	17. Passa-se ao exame individual das razões de justificativa apresentadas pelos responsáveis.
	Emília Maria Silva Ribeiro Curi (CPF XXX.910.701-XX) - razões de justificativa (peça 97) 
	18. A responsável tomou ciência do ofício de audiência, conforme documento constante da peça 96, e apresentou, tempestivamente, suas razões de justificativa, de acordo com os documentos constantes da peça 97.
	19. Em síntese, a Sra. Emília Curi alega o seguinte:
	19.1. A execução do projeto da Plataforma Aquarius foi marcada por inúmeras dificuldades, que levaram a iniciativa a não entregar todos os resultados esperados (peça 97, p. 3) ;
	19.2. Após sua investidura no cargo de Secretária-Executiva do MCTIC, tomou ciência de documentos que, em relação aos módulos relacionados à Lei de Informática, notadamente o Paci (Processo Automatizado de Concessão de Incentivo) e o Parda (Processo Automatizado de captação de Dados do Relatório Demonstrativo Anual) , apontavam uma série de dificuldades relacionadas à homologação dos produtos pela então Secretaria de Política de Informática (Sepin - peça 97, p. 3-4) ;
	19.3. Em função das intercorrências em sua execução, a Plataforma Aquarius não foi capaz de se mostrar um sistema suficientemente global para o MCTIC, de forma a integrar e estabelecer padrões para todos os demais sistemas da Pasta (peça 97, p. 5) ;
	19.4. A manutenção do comando normativo estabelecido na Portaria - SEXEC/MCTI 3, de 28/3/2012, no sentido de que todos os sistemas de informação deveriam integrar-se à plataforma, acabava por comprometer o desenvolvimento de outros sistemas necessários ao Ministério, de modo que a revogação daquele normativo pela Portaria - SEXEC/MCTI 70, de 21/10/2015, não significou o encerramento formal do Projeto Aquarius, mas sim permitiu que as ações de TI no âmbito do Ministério fossem restruturadas em novas bases (peça 97, p. 5-6) ;
	19.5. As discussões que resultaram no Plano Diretor de Tecnologia da Informação (PDTI) e no Plano Estratégico de Tecnologia da Informação (Peti) , aprovados em 2016, iniciaram ainda no segundo semestre de 2015 (mesma época do advento da Portaria - SEXEC/MCTI 70/2015) e, naquele documento, foi apontada como necessidade de TI o desenvolvimento de sistemas relacionados à gestão dos processos de incentivos fiscais da Lei de Informática, enquanto que, neste, foram previstas iniciativas relativas à continuidade da Plataforma Aquarius (peça 97, p. 7) ;
	20. Conclui que não é possível atribuir à sua gestão, portanto, omissão ou falha na busca de soluções para a gestão dos processos de incentivos fiscais da Lei de Informática, tendo restado esclarecido, ainda, que as dificuldades relacionadas à implementação da plataforma Aquarius não podem ser atribuídas à Secretaria Executiva, bem como que a Portaria - SEXEC/MCTI 70/2015 apenas reconheceu que a Plataforma Aquarius não poderia ser a solução global de TI para o Ministério, resultando, como consequência, na retomada do planejamento das ações de TI do MCTIC em novas bases, nos termos do Peti e do PDTI, de elaboração iniciada no segundo semestre de 2015 e aprovação em 2016 (peça 97, p. 7-8) .
	21. Como forma de ilustrar os esforços realizados durante sua gestão para melhoria do gerenciamento das iniciativas de TI no âmbito do MCTIC, a responsável traz trecho do Relatório Anual de Contas  201601033, da Controladoria-Geral da União (CGU) , relativo ao exercício de 2015, informando que  o Ministério havia cumprido 65% das recomendações proferidas pela CGU entre 2013 e 2014, destacando-se o aprimoramento de documentos relativos aos processos de software e de gerenciamento de projetos do MCTIC (peça 97, p. 8) .
	22. Informa, por fim, que o acompanhamento e a gestão da Lei de Informática também foi objeto de avaliação por parte da direção do MCTIC, resultando no desenvolvimento da ferramenta denominada Sigplani, que tem a função de coletar os dados referentes aos pleitos de empresas para concessão dos incentivos de que trata aquela Lei, bem como no projeto Aval RDA (Relatório Demonstrativo Anual) , possibilitando que todos os relatórios aplicados pelas empresas passassem por uma pré-análise e contribuindo para acelerar a análise dos dados, o que, consequentemente, ajuda na resolução do problema do estoque de projetos a serem avaliados (peça 97, p. 9) .
	Emília Maria Silva Ribeiro Curi - análise das razões de justificativa
	23. Em que pesem as alegações de dificuldades enfrentadas no desenvolvimento da plataforma Aquarius (parágrafos 19.1 a 19.3) e os esclarecimentos no sentido de que a Portaria - SEXEC/MCTI 70/2015 não significou o encerramento formal daquela plataforma (parágrafo 19.4) , a Sr. Emília Curi não logrou demonstrar, com base em evidências, que adotou ações concretas e efetivas com vistas a contornar as dificuldades mencionadas ou a desenvolver outro sistema capaz de realizar a gestão da Lei de Informática, em atendimento à recomendação desta Corte de Contas (item 9.1 do Acórdão 458/2014-TCU-Plenário) .
	24. Ainda, o fato de iniciativas relacionadas à sistematização da gestão da Lei de Informática terem sido apontadas como necessárias no PDTI e no Peti aprovados em 2016 (parágrafo 19.5) também não ajudam a responsável, porquanto não comprovam que medidas nesse sentido foram efetivamente adotadas por ela.
	25. Também não merecem acolhimento as alegações de que as dificuldades na implementação do sistema Aquarius não podem ser atribuídas à Secretaria Executiva (parágrafo 20) , uma vez que competia à responsável, em razão do cargo que ocupava, ter comprovado a adoção de medidas efetivas de coordenação ou supervisão de ações do Ministério e respectivas secretarias com vistas ao cumprimento da recomendação constante do item 9.1 do Acórdão 458/2014-TCU-Plenário, com base no inciso I do art. 4º do Anexo I, do Decreto 5.888/2006, normativo vigente à época (peça 53, p. 37 39) .
	26. Além disso, os excertos de Relatório Anual de Contas emitido pela CGU trazidos pela Sra. Emília Curi não a socorrem (parágrafo 21) , visto que não tratam especificamente da implementação de um sistema de gestão da Lei de Informática, nos moldes do previsto no multicitado item 9.1 do Acórdão 458/2014-TCU-Plenário.
	27. Por fim, também não ajudam a responsável as alegações de que o acompanhamento e a gestão da Lei de Informática tem sido objeto de avaliação por parte da direção do MCTIC, tendo como consequência o desenvolvimento dos sistemas Sigplani e Aval RDA (parágrafo 22) .
	28. Isso porque, quando do monitoramento do Acórdão 458/2014-TCU-Plenário, o MCTIC não comunicou providências para corrigir as diversas falhas do sistema Sigplani identificadas na auditoria original, dentre as quais são destacadas: falta de visão gerencial da política pública; existência de um banco de dados separado e diferenciado para cada ano; impossibilidade da visualização de dados de determinados anos; e impossibilidade da análise automatizada dos RDAs (peça 53, p. 9) .
	29. Com efeito, o mencionado sistema não era capaz de permitir a adequada gestão da política e de seus resultados e, justamente por isso, o MCTIC passou a desenvolver a plataforma Aquarius (peça 53, p. 8) .
	30. Por outro lado, no que tange ao sistema Aval RDA, embora o processo de análise dos RDAs tenha sido tratado em recomendação específica emitida à Sepin no item 9.2.2 do Acórdão 458/2014-TCU-Plenário e tenha restado constatado na etapa de monitoramento que a iniciativa foi tardia, já que deflagrada apenas dois anos após a recomendação do TCU, entende-se que o desenvolvimento do referido sistema com a contribuição ou, pelo menos, apoio da responsável, deve ser considerado como atenuante, tendo em vista os ganhos obtidos na gestão da Lei de Informática no que diz respeito à expressiva diminuição do estoque de RDAs (peça 53, p. 13) .
	31. Diante do exposto, conclui-se que os argumentos apresentados pela Sra. Emília Maria Silva Ribeiro Curi foram capazes de justificar apenas parcialmente a não implantação do sistema de gestão da Lei de Informática, seja pela plataforma Aquarius, seja pelo uso de outra similar, com vistas a automatizar os processos inerentes à referida lei, em descompasso, assim, com a recomendação prolatada pelo item 9.1 do Acórdão 458/2014-TCU-Plenário, razão pela qual se propõe acolher parcialmente suas razões de justificativa.
	Álvaro Toubes Prata - razões de justificativa
	32. O responsável tomou ciência do ofício de audiência, conforme documento constante da peça 101, e apresentou, tempestivamente, suas razões de justificativa, de acordo com os documentos constantes da peça 98.
	33. Em síntese, o Sr. Álvaro Prata alega o seguinte:
	33.1. Assim que assumiu a Secretaria-Executiva instituiu uma Comissão de Avaliação da Plataforma Aquarius, em razão da preocupação de sua gestão com o acompanhamento do desenvolvimento da plataforma (peça 98, p. 3) ;
	33.2. Como sugestão da referida Comissão, os repasses financeiros foram suspensos para a continuidade de desenvolvimento da Plataforma Aquarius, que passou a experimentar uma detalhada avaliação na qual restou entendido, inicialmente, que era prudente afastar a obrigatoriedade da utilização da plataforma (peça 98, p. 3) ;
	33.3. A decisão por encerrar o projeto do Sistema Aquarius ocorreu após o responsável ter deixado o cargo de Secretário-Executivo, mas foi durante o período de sua gestão que se descortinou a necessidade de buscar outros instrumentos para a gestão da Lei de Informática, sobretudo em decorrência da criação da já mencionada Comissão para avaliar a Plataforma Aquarius (peça 98, p. 3) ;
	33.4. O acompanhamento e a gestão da Lei de Informática, por integrar as atividades de um dos eixos da Plataforma Aquarius, também foi objeto de avaliação por parte da direção do MCTIC, tendo como consequência dessa avaliação, além da ferramenta denominada Sigplani, que tem a função de coletar dos dados referentes a pleitos de empresas para concessão dos incentivos de que trata a Lei de Informática, o projeto Aval RDA, que possibilitou a criação de um sistema em que todos os relatórios aplicados pelas empresas passam por uma pré-análise, contribuindo para acelerar a análise dos dados (peça 98, p. 3-4) ;
	33.5. Os resultados positivos deste processo de gerenciamento e automação são evidentes, sendo oportuno mencionar que o então Ministério da Transparência e Controladoria-Geral da União, em seminário de divulgação de boas práticas na administração federal realizado em setembro de 2017, considerou relevantes os avanços alcançados pela Pasta, permitindo que o sistema de gerenciamento de informações desenvolvido pelo MCTIC fosse apresentado como caso de sucesso (peça 98, p. 4) ;
	33.6. O próprio Tribunal de Contas da União avaliou recentemente a gestão da política de informática do MCTIC, tendo expedido o Acórdão 1014/2018-TCU-Segunda Câmara, que recomenda à Secretaria de Políticas Digitais daquele Ministério a adoção de medidas de aperfeiçoamento dos instrumentos utilizados, entre as quais a elaboração do dicionário de dados do Sigplani (peça 98, p. 4) .
	Álvaro Toubes Prata - análise das razões de justificativa
	34. Em que pesem os relatos no sentido de que acompanhou o desenvolvimento da plataforma Aquarius, tendo inclusive identificado a necessidade de se retirar a obrigatoriedade de tal plataforma e de se buscar outros instrumentos para a gestão da Lei de Informática (parágrafos 33.1 a 33.3) , o Sr. Álvaro Prata não logrou demonstrar, com base em evidências, que adotou ações concretas e efetivas com vistas a implementar outro sistema capaz de apoiar a gestão da Lei de Informática, em atendimento à recomendação desta Corte de Contas (item 9.1 do Acórdão 458/2014-TCU-Plenário) .
35. Além disso, também não ajudam o responsável as alegações de que o acompanhamento e a gestão da Lei de Informática têm sido realizados pelos sistemas Sigplani e Aval RDA (parágrafo 33.4) .
36. Como já apontado anteriormente (parágrafo 28 a 30) , no monitoramento do Acórdão 458/2014-TCU-Plenário, o MCTIC não comunicou providências para corrigir as diversas falhas do sistema Sigplani identificadas na auditoria original, entre as quais são destacadas: falta de visão gerencial da política pública; existência de um banco de dados separado e diferenciado para cada ano; impossibilidade da visualização de seus dados de determinados anos; e impossibilidade da análise automatizada dos RDAs (peça 53, p. 9) .
	37. Conforme mencionado (parágrafo 29) , o referido sistema não era capaz de permitir a adequada gestão da política e de seus resultados e, justamente por isso, o MCTIC passou a desenvolver a plataforma Aquarius (peça 53, p. 8) .
	38. Por outro lado, conforme também já asseverado (parágrafo 30) , no que tange ao sistema Aval RDA, embora o processo de análise dos RDAs tenha sido tratado em recomendação específica emitida à Sepin no item 9.2.2 do Acórdão 458/2014-TCU-Plenário e tenha restado constatado na etapa de monitoramento que a iniciativa foi tardia, já que deflagrada apenas dois anos após a recomendação do TCU, entende-se que o desenvolvimento do referido sistema com a contribuição ou, pelo menos, apoio da responsável, deve ser considerado como atenuante, tendo em vista os ganhos obtidos na gestão da Lei de Informática no que diz respeito à expressiva diminuição do estoque de RDAs (peça 53, p. 13) .
	39. Também não socorre o responsável a alegação de que o Acórdão 1014/2018-TCU-Segunda Câmara teria, em alguma medida, reconhecido avanços do processo de gerenciamento e automação no âmbito da Pasta (parágrafo 33.6) .
	40. Com efeito, o único ponto do referido Acórdão que trata expressamente sobre algo que se aborda nos presentes autos é o item 1.7.1 da referida decisão, em que o TCU recomenda à Sepin que elabore o dicionário de dados do Sigplani, tendo em vista que o referido documento é essencial na preservação e repasse de conhecimento do sistema, em observância ao objetivo de controle PO2.2 Dicionário de Dados Corporativos e Regras de Sintaxe de Dados, do Cobit 4.1;
	41. Como se nota, esta Corte de Contas apenas recomendou que fosse elaborado um dicionário de dados para o Sigplani, o que não desobriga o responsável de ter envidado esforços no sentido da implementação de um sistema de gestão da Lei de Informática, em atendimento à já mencionada recomendação constante do item 9.1 do Acórdão 458/2014-TCU-Plenário, sendo importante repisar que aquele sistema não era capaz de permitir a adequada gestão da política e de seus resultados e, justamente por isso, o MCTIC passou a desenvolver a plataforma Aquarius (parágrafo 37. Peça 53, p. 8) .
	42. Por outro lado, no que diz respeito à alegação de que o Ministério da Transparência e Controladoria-Geral da União considerou relevantes os avanços do projeto Aval RDA (parágrafo 33.5) , conforme já asseverado no parágrafo 30, entende-se que o desenvolvimento do referido sistema com a contribuição ou, pelo menos, apoio do responsável, deve ser considerado como atenuante, tendo em vista os ganhos obtidos na gestão da Lei de Informática no que diz respeito à expressiva diminuição do estoque de RDAs.
	43. Diante do exposto, conclui-se que os argumentos apresentados pelo Sr. Álvaro Toubes Prata foram capazes de justificar parcialmente a não implantação do sistema de gestão da Lei de Informática, seja pela plataforma Aquarius, seja pelo uso de outra similar, com vistas a automatizar os processos inerentes à referida lei, em descompasso, assim, com a recomendação prolatada pelo item 9.1 do Acórdão 458/2014-TCU-Plenário, razão pela qual se propõe acolher parcialmente suas razões de justificativa.
	Virgílio Augusto Fernandes Almeida (CPF XXX.465.196-XX) - razões de justificativa
	44. O responsável tomou ciência do ofício de audiência, conforme documento constante da peça 86, e apresentou, tempestivamente (peça 99) , suas razões de justificativa, de acordo com os documentos constantes da peça 102.
	45. Inicialmente, o Sr. Virgílio Almeida alega o seguinte:
	45.1. Ao assumir a Sepin, identificou a necessidade de se estabelecer uma visão estratégica para a Secretaria e, assim, iniciou os trabalhos para desenvolver o que resultou no Planejamento Estratégico daquela secretaria, sendo que, a partir dos objetivos estratégicos estabelecidos naquele plano, ficou evidente a necessidade de se atacar de maneira inovadora a questão do alto estoque de RDAs não analisados, tendo sido o já referido plano, assim, a semente que levou à concepção do projeto Aval RDA, cuja execução iniciou somente em 2014 (peça 102, p. 3-4) ;
	45.2. A frequente troca de ministros e ausência de recursos dificultou sobremaneira o processo de se equipar a Sepin com métodos e sistemas mais eficientes (peça 102, p. 4) ;
	45.3. Durante o período em que esteve à frente da Sepin, encaminhou vários comunicados formais, alertando a Secretaria Executiva e o Gabinete do Ministro sobre a situação temerosa de falta de recursos, apontando a necessidade urgente de mais recursos humanos e a falta de sistemas estruturados para resolver as pendências da gestão da Lei de Informática (peça 102, p. 4) ;
	45.4. A Sepin era a Secretaria Nacional de toda a Administração Pública Direta com menor quantitativo de recursos humanos, e a equipe responsável pela gestão da Lei da Informática contava com cerca de seis pessoas para analisar e gerenciar todos os RDAs, além de não contar com recursos financeiros destinados à gestão da Lei, tampouco para a contratação de sistemas informatizados que pudesse lhe trazer maior eficiência (peça 102, p. 4) .
	46. Especificamente sobre a falha apontada no item 9.2.1 do Acórdão 729/2018-TCU-Plenário, em síntese, o Sr. Virgílio Almeida alega o seguinte:
	46.1. A contratação dos serviços de Tecnologia da Informação (TI) do Ministério e a gestão dos contratos de TI, incluindo o da plataforma Aquarius, era de responsabilidade exclusiva da Secretaria Executiva, enquanto que o papel da Sepin, como potencial usuário daquela plataforma, era o de prover os requisitos para especificação da funcionalidade do sistema referente a gestão da Lei de Informática (peça 102, p. 5) ;
	46.2. Como área usuária da plataforma Aquarius, cabia à Sepin receber o serviço e homologar sua aceitação. Porém, no que se refere à homologação dos módulos Paci e Parda, referentes à Sepin, as empresas e órgãos contratados para o desenvolvimento daquela plataforma não foram capazes de apresentar as evidências mínimas requeridas para a aceitação técnica por parte da Secretaria (peça 102, p. 5) ;
	46.3. Desde que assumiu a Sepin, o acompanhamento e a gestão da Lei de Informática eram realizados pelo Sigplani (peça 102, p. 5) ;
	46.4. A necessidade de uma estratégia inovadora para analisar os RDAs pendentes ficou evidente no Planejamento Estratégico da Sepin e, assim, decidiu-se estabelecer uma ação conjunta com o Centro de Tecnologia da Informação (CTI) Renato Archer para o desenvolvimento de uma solução eficiente e definitiva (peça 102, p. 5) ;
	46.5. A decisão de envolver o CTI Renato Archer no projeto foi tomada em nível ministerial e não apenas no da Secretaria, permanecendo naquele nível a responsabilidade decisória e financeira sobre o projeto e sua evolução, e, no nível da Sepin, apenas a responsabilidade técnica e operacional (peça 102, p. 6) ;
	46.6. A eficácia da solução Aval RDA, que implementa a metodologia de análise, pode ser evidenciada a partir das informações recebidas da Sepin, cumprindo destacar que em dezembro de 2017 o legado de RDAs não analisadas foi zerado, como resultado concreto daquela solução (peça 102, p. 7-8) .
	46.7. No relatório de fiscalização, a própria equipe do TCU formula o seguinte comentário que reforça a ação inovadora do projeto Aval RDA (peça 102, p. 8) : 
	'Com a adoção da nova metodologia de análise dos RDAs, a quantidade de relatórios analisada em 2016 passou para 1.111, um aumento de 328% em relação aos 259 analisados em 2015. Assim embora o estoque no início de 2017 ainda fosse alto, de 1857 relatórios, pela primeira vez desde 2013 houve uma redução do estoque de relatórios a analisar no início do ano ...'.
	46.8. Fica assim evidenciado que a gestão do notificado foi a responsável pelas ações que possibilitaram o projeto Aval RDA, que automatizou o processo de análise de RDAs e, assim, trouxe maior eficiência e rapidez ao processo e possibilitou equacionar o enorme passivo de gestões anteriores (peça 102, p. 8) .
	47. Especificamente sobre a falha apontada no item 9.2.2 do Acórdão 729/2018-TCU-Plenário, em síntese, o Sr. Virgílio Almeida alega que o projeto Aval RDA possuía como um de seus objetivos específicos a definição de indicadores de gestão e de resultados obtidos a partir das análises dos Relatórios Demonstrativos Anuais gerados por empresas beneficiárias da Lei de Informática, sendo que a materialização desses indicadores viria a ocorrer após a implementação integral do Aval RDA (peça 102, p. 8-9) .
	48. Especificamente sobre a falha apontada no item 9.2.3 do Acórdão 729/2018-TCU-Plenário, em síntese, o Sr. Virgílio Almeida alega o seguinte:
	48.1. No Relatório de Gestão do Exercício de 2014 da Secretaria de Política de Informática do MCTIC, em sua página 62, ao informar sobre as providências adotadas para cumprir o item 9.2.3 do Acórdão 458/2014-TCU-Plenário, o notificado expressamente colocou como necessidade do Ministério a contratação de Estudo Técnico para propor indicadores para avaliar e monitorar os dispêndios de pesquisa e desenvolvimento (peça 102, p. 9) ;
	48.2. Em outubro de 2014, a Sepin promoveu em Campinas um Seminário para discutir mecanismos para aumentar a eficiência dos investimentos privados feitos por meio da Lei de Informática (peça 102, p. 9) ;
	48.3. A Sepin padecia de fragilidades estruturais para lidar com as demandas da gestão da Lei de Informática e da indústria de Tecnologia da Informação, além de contar com quadro insuficiente de recursos humanos e ausência de recursos financeiros para contratação de ferramentas e estudos (peça 102, p. 10) ;
	48.4. Ocorreram inúmeras (especificamente, cinco) mudanças de comando da Pasta, enquanto o responsável esteve à frente da Secretaria (peça 102, p. 10) .
	49. Especificamente sobre a falha apontada no item 9.2.4 do Acórdão 729/2018-TCU-Plenário, em síntese, o Sr. Virgílio Almeida alega o seguinte:
	49.1. Durante sua gestão foram publicados no sítio eletrônico do MCTIC relatórios estatísticos até o ano de 2013 contendo dados agregados das empresas e dos convênios celebrados, incluindo uma diversificada gama de informações coletadas dos RDAs. Dentre as informações, estão indicadores relativos aos convênios, faturamento incentivado, resultados obtidos, entre outros. Tais relatórios constam até hoje no sítio do MCTIC e são assinados pelo notificado (peça 102, p. 10) ;
	49.2. Nos relatórios publicados durante a gestão do notificado, pode-se verificar informações sobre os beneficiários da política instituída pela Lei de Informática, no que se refere aos investimentos de Pesquisa & Desenvolvimento, feitos como contrapartida à isenção fiscal oferecida pela Lei 8.248/1991 (peça 102, p. 10) .
	Virgílio Augusto Fernandes Almeida - análise das razões de justificativa
	50. No que diz respeito à priorização do projeto Aval RDA (parágrafos 45.1 e 46.4 a 46.8) , conforme já asseverado (parágrafo 30) , embora o processo de análise dos RDAs tenha sido tratado em recomendação específica emitida à Sepin no item 9.2.2 do Acórdão 458/2014-TCU-Plenário e tenha restado constatado na etapa de monitoramento que a iniciativa foi tardia, já que deflagrada apenas dois anos após a recomendação do TCU, entende-se que o desenvolvimento do referido sistema com a contribuição ou, pelo menos, apoio da responsável, deve ser considerado como atenuante, tendo em vista os ganhos obtidos na gestão da Lei de Informática no que diz respeito à expressiva diminuição do estoque de RDAs (peça 53, p. 13) .
	51. Por outro lado, sobre as mudanças de comando da Pasta (parágrafos 45.2 e 48.4) , limitações de recursos humanos e financeiros (parágrafos 45.4 e 48.3) e fragilidades estruturais (parágrafo 48.3) , o Sr. Virgílio Almeida não demonstrou, com base em evidências, a medida em que tais dificuldades impediram o cumprimento das recomendações proferidas por esta Corte.
	52. Inclusive não foram trazidas cópias dos comunicados formais alertando a Secretaria Executiva e o Gabinete do Ministro sobre as dificuldades de recursos enfrentadas pela Sepin (parágrafo 45.3) , que eventualmente poderiam evidenciar que o Sr. Virgílio Almeida buscava contornar tais dificuldades com vistas ao atendimento das recomendações do TCU.
	53. Sobre o papel da Sepin no desenvolvimento da plataforma Aquarius e as dificuldades enfrentadas na homologação dos módulos Paci e Parda, (parágrafos 46.1 e 46.2) o responsável não logrou demonstrar, com base em evidências, que adotou ações concretas e efetivas com vistas a contornar tais dificuldades ou a implementar um outro sistema capaz de realizar a gestão da Lei de Informática, em atendimento ao item 9.1 do Acórdão 458/2014-TCU-Plenário. O responsável tampouco apresentou evidências que sustentem o seu argumento de que as empresas e órgãos contratados para o desenvolvimento da Plataforma Aquarius não foram capazes de apresentar as evidências mínimas requeridas para a aceitação técnica por parte da Secretaria.
	54. Ainda, o esclarecimento no sentido de que o projeto Aval RDA possuía como um de seus objetivos a definição de indicadores de gestão e de resultados obtidos a partir das análises dos RDAs (parágrafo 47) não socorre o Sr. Virgílio Almeida, uma vez que não retira a obrigatoriedade de atendimento da recomendação do TCU a que estava submetido, além de não estar acompanhado de evidências que demonstrem que a finalização do referido projeto era condição sine qua non ao atendimento da decisão desta Corte.
	55. Também não ajuda o responsável a alegação de ter expressamente colocado como necessidade do Ministério a contratação de Estudo Técnico para propor indicadores para avaliar e monitorar os dispêndios de pesquisa e desenvolvimento (parágrafo 48.1) , uma vez que não comprova que medidas nesse sentido foram efetivamente adotadas por ele.
	56. No que tange ao seminário voltado à discussão de medidas de aumento da eficiência dos investimentos privados realizados por meio da Lei de Informática (parágrafo 48.2) , o Sr. Virgílio Almeida não demonstra como os eventuais resultados advindos do evento contribuíram concretamente para o atendimento da recomendação constante do item 9.2.6 do Acórdão 458/2014-TCU-Plenário.
	57. Por fim, sobre os relatórios publicados durante a gestão do notificado no sítio do MCTIC (parágrafos 49.1 e 49.2) , em que pese tratem de relatórios com informações agregadas sobre os beneficiários da política pública, não havendo, assim, a devida transparência buscada na recomendação contida no item 9.2.7 do Acórdão 458/2014-TCU-Plenário (peça 53, p. 20) , entende-se que não está explícito no teor desta decisão que a publicação deveria ser individualizada, de modo que, neste ponto, as justificativas apresentadas devem ser acolhidas.
	58. Assim, verifica-se que os argumentos apresentados pelo Sr. Vírgilio Augusto Fernandes Almeida foram capazes de justificar parcialmente a falta de providências efetivas para sanar as falhas descritas nos itens 9.2.1 do Acórdão 729/2018-TCU-Plenário.
	59. Por outro lado, as explicações não foram capazes de justificar a falta de providências efetivas para sanar as falhas descritas nos itens 9.2.2 e 9.2.3 do mesmo Acórdão.
	60. Por fim, os argumentos apresentados foram capazes de justificar a falta de providências efetivas para sanar a falha descrita no item 9.2.4 da referida decisão.
	61. Diante do exposto, sobre as razões de justificativa trazidas pelo responsável, propõe-se seu acolhimento parcial.
	Manoel Augusto Cardoso da Fonseca - razões de justificativa
	62. O responsável tomou ciência do ofício de audiência, conforme documento constante da peça 81, e apresentou, tempestivamente, suas razões de justificativa, de acordo com os documentos constantes da peça 100.
	63. Inicialmente, contextualizando suas alegações, o Sr. Manoel da Fonseca assevera que é servidor efetivo do governo federal desde 2012, tendo ingressado, por concurso público, no cargo de Auditor Federal de Finanças e Controle e, depois, no de Analista de Comércio Exterior (peça 100, p. 2) .
	64. Informa que foi cedido ao então Ministério da Ciência, Tecnologia e Inovação, tendo atuado como Coordenador-Geral de Modernização e Informática e como Corregedor-Geral do Ministério da Indústria, Comércio e Serviços, obtendo sempre pontuação máxima nas avaliações de seu estágio probatório (peça 100, p. 2) .
	65. Explica que atuou como Secretário de Política de Informática por 140 dias úteis, entre 16/11/2015 e 7/6/2016, período em que integrou a equipe de três Ministros de Estado distintos, quais sejam, Ministro Celso Pansera (16/11/2015 a 14/4/2016) , Ministra interina Emília Curi (14/4/2016 a 12/5/2016) e Ministro Gilberto Kassab (13/5/2016 a 7/6/2016) - peça 100, p. 2-3.
66. Indica que, durante a gestão do Ministro Celso Pansera, além de dar continuidade às ações definidas no Planejamento Estratégico da Sepin, priorizou a gestão da unidade, conduziu a implementação da solução Aval RDA e atuou na condução de acordos internacionais relativos à área de Tecnologia da Informação e Comunicações (peça 100, p. 3) .
	67. Aduz que, durante a gestão da Ministra Emília Curi, recebeu a orientação de dar continuidade às ações operacionais da Secretaria e preparar relatório detalhado objetivando a possível transição precedente à troca de comando no Ministério (peça 100, p. 3) .
	68. Sob a gestão do Ministro Gilberto Kassab, o responsável esclarece que não pôde ser recebido pelo titular da Pasta, de modo que atuou no sentido de dar continuidade às ações operacionais e aguardou a indicação do novo titular da Pasta para realizar reunião de transição (peça 100, p. 3) .
	69. Informa que dentro da estrutura regimental da Sepin, as áreas envolvidas com a Gestão da Lei de Informática eram a Coordenação Geral de Tecnologia da Informação - CGTE e a Divisão de Acompanhamento e Avaliação - DAAV (peça 100, p. 3) .
	70. Passando a tratar especificamente sobre a recomendação 9.2.1, o responsável alega, em síntese, que:
	70.1. No ano de seu ingresso, teve conhecimento que, desde 2014, após análise de comissão de avaliação, os repasses financeiros foram suspensos para a continuidade de desenvolvimento da Plataforma Aquarius, encontrando-se o desenvolvimento da mesma descontinuado pelo Ministério (peça 100, p. 4) ;
	70.2. O acompanhamento e gestão da Lei de Informática era feito, desde 2014, pelo Sigplani, em conjunto com o Projeto Aval RDA (peça 100, p. 4) ;
	70.3. Quando de sua posse, havia um estoque de 2000 RDAs para análise, abrangendo projetos desde o ano de 2006, de modo que, nesse cenário, passou a envolver-se diretamente na conclusão do desenvolvimento e consequente implementação definitiva da solução Aval RDA. Nesse sentido, o responsável dá conta de ter realizado cerca de 18 reuniões com partes interessadas para tratar de temas relativos à implementação daquela solução, além de ter assinado 64 portarias e ofícios relativos a Análise de Relatórios Demonstrativos gerados pelo Aval RDA, sendo estes os primeiros resultados advindos do Projeto (peça 100, p. 4-6) ;
	70.4. O próprio relatório de monitoramento estabelece algumas observações importantes que demonstram a preocupação do responsável na condução da Sepin, ao evidenciar que em 2016 a quantidade de relatórios analisada aumentou significativamente em relação ao ano anterior, sendo que, no início de 2017, pela primeira vez desde 2013, houve uma redução do estoque de relatórios a analisar no início do ano (peça 100, p. 7) ;
	70.5. Restou evidenciado, portanto, uma série de intervenções do responsável no sentido da implantação de sistema de gestão da Lei de Informática por meio do Sigplani e Aval RDA (peça 6-7) .
	71. Especificamente sobre as recomendações 9.2.2, 9.2.3 e 9.2.4, o Sr. Manoel da Fonseca apresenta suas razões de justificativa em bloco, por entender que possuem aspectos congruentes (peça 100, p. 7) .
	72. Em síntese, o responsável alega que:
	72.1. Mesmo entendendo que as recomendações são pertinentes, entende que não são autoaplicáveis, demandando estudos técnicos complementares (peça 100, p. 8) ;
	72.2. A priorização da conclusão da análise do estoque de RDAs foi diagnosticada por ele e pela equipe da Sepin como condição básica para o atendimento das recomendações do TCU (peça 100, p. 8) ;
	72.3. Durante sua gestão, as informações divulgadas em relatórios estatísticos com dados agregados das empresas e dos convênios celebrados, com uma diversificada gama de informações coletadas dos RDAs, inclusive contendo indicadores relativos aos convênios, faturamento incentivado, resultados gerados dentre outros, foram publicadas no sitio eletrônico do Ministério, o que já atende à recomendação do TCU (peça 100, p. 8) ;
	72.4. Após a conclusão da análise dos RDAs, ter-se-ia uma melhoria na qualidade dos indicadores, que seria possível a partir da agregação das informações sobre o resultado efetivo dos projetos avaliados às informações já consolidadas e divulgadas (peça 100, p. 8) .
	73. Após a apresentação de suas razões de justificativa, como forma de evidenciar sua atuação zelosa, o responsável expõe uma série de medidas que estavam em implantação durante sua gestão, conforme Relatório de Atividades 16/11/2015 a 25/5/2016, preparado e encaminhado à nova equipe de gestão da secretaria no período de transição (peça 100, p. 9-10) .
	74. Colaciona aos autos, ainda, a apresentação Sepin/MCTI - Ações e Visão Estratégica da unidade, que fora exposta na gestão da Ministra Emília Curi (peça 100, p. 10) .
	75. Por fim, o responsável requer sustentação oral para eliminar quaisquer dúvidas que permaneçam, bem como, dentro das possibilidades do TCU, urgência na análise em função da sensibilidade do cargo que ocupa (Corregedor-Geral do MDI) - peça 100, p. 10.
	Manoel Augusto Cardoso da Fonseca - análise das razões de justificativa
	76. No que tange às dificuldades enfrentadas em razão das trocas de comando da Pasta (parágrafos 65 a 68) , o responsável não demonstrou, com base em evidências, a medida em que tais dificuldades impediram o cumprimento das recomendações proferidas por esta Corte.
	77.  Além disso, em que pese o responsável ter relatado as atividades que foram priorizadas em sua gestão (parágrafos 66 e 67) , entende-se que o desempenho de outras atividades por parte do gestor não exclui a necessidade  do atendimento das recomendações desta Corte a que estava submetido, sem contar que não foram encaminhadas evidências que demonstrem que o Sr. Manoel da Fonseca procurou concretamente adotar as medidas necessárias para atendê-las.
	78. Além disso, a alegações de que o acompanhamento da Lei de Informática era realizado pelo Sigplani e pelo Aval RDA (parágrafos 70.2) não ajudam o responsável.
79. Como já apontado anteriormente, no monitoramento do Acórdão 458/2014-TCU-Plenário, o MCTIC não comunicou providências para corrigir as diversas falhas do sistema Sigplani identificadas na auditoria original, dentre as quais são destacadas: falta de visão gerencial da política pública; existência de um banco de dados separado e diferenciado para cada ano; impossibilidade da visualização de seus dados de determinados anos; e impossibilidade da análise automatizada dos RDAs (parágrafos 28 a 30. peça 53, p. 9) .
	80. Conforme mencionado (parágrafo 29) , o referido sistema não era capaz de permitir a adequada gestão da política e de seus resultados e, justamente por isso, o MCTIC passou a desenvolver a plataforma Aquarius (peça 53, p. 8) .
	81. No que diz respeito à priorização do projeto Aval RDA e aos resultados da plataforma, em que pese ter restado constatado na etapa de monitoramento que a iniciativa foi tardia, já que deflagrada apenas dois anos após a recomendação do TCU (parágrafo 30; peça 53, p. 13) , o projeto resultou em ganhos no que tange à diminuição do estoque de RDAs, devendo esta justificativa ser considerada como atenuante.
	82. No que diz respeito à alegação de que as recomendações desta Corte não são autoaplicáveis e carecem de estudos técnicos (parágrafo 72.1) , o Sr. Manoel da Fonseca não demonstra as eventuais medidas tomadas para realizar o referido estudo, o qual poderia indicar que uma ou mais recomendações expedidas no Acórdão 458/2014-TCU-Plenário não seriam convenientes ou oportunas.
	83. Sobre os relatórios publicados durante a gestão do notificado no sítio do MCTIC (parágrafo 72.3) , em que pese se tratem de relatórios com informações agregadas sobre os beneficiários da política pública, não havendo, assim, a devida transparência buscada na recomendação 9.2.7 do Acórdão 458/2014-TCU-Plenário (peça 53, p. 20) , entende-se que não está explícito no teor desta decisão que a publicação deveria ser individualizada, de modo que, neste ponto, as justificativas apresentadas devem ser acolhidas.
	84. Por fim, não ajuda o responsável o esclarecimento no sentido de que com a finalização do projeto Aval RDA ter-se-ia uma melhoria nos indicadores de gestão (parágrafo 72.4) , uma vez que não está acompanhado de evidências que demonstrem que a finalização do referido projeto era condição indispensável ao atendimento da decisão desta Corte.
	85. Assim, verifica-se que os argumentos apresentados pelo Sr. Manoel Augusto Cardoso da Fonseca foram capazes de justificar parcialmente a falta de providências efetivas para sanar as falhas descritas nos itens 9.2.1 do Acórdão 729/2018-TCU-Plenário.
	86. Por outro lado, as explicações não foram capazes de justificar a falta de providências efetivas para sanar as falhas descritas nos itens 9.2.2 e 9.2.3 do mesmo Acórdão.
	87. Por fim, os argumentos apresentados foram capazes de justificar a falta de providências efetivas para sanar a falha descrita no item 9.2.4 da referida decisão.
	88. Diante do exposto, sobre as razões de justificativa trazidas pelo responsável, propõe-se seu acolhimento parcial.
	89. Por derradeiro, propõe-se o deferimento do pedido de sustentação oral (parágrafo 75) , com base no art. 168 do Regimento Interno desta Corte.
	CONCLUSÃO
	90. De modo geral, constata-se a falta de providências efetivas para a resolução dos problemas apontados na auditoria operacional, contribuindo para a permanência de um quadro de ineficiência da gestão de uma política pública que vem gerando uma alta materialidade de renúncia fiscal (cerca de R$ 46 bilhões para o período de 20017 a 2017 - peça 53, p. 36) .
	91. Nesse sentido, os argumentos apresentados pela Sra. Emília Maria Silva Ribeiro Curi e pelo Sr. Álvaro Toubes Prata foram capazes de justificar apenas parcialmente a não implantação do sistema de gestão da Lei de Informática, seja pela plataforma Aquarius, seja pelo uso de outra similar, com vistas a automatizar os processos inerentes à referida lei, em descompasso, assim, com a recomendação prolatada pelo item 9.1 do Acórdão 458/2014-TCU-Plenário, razão pela qual se propõe acolher parcialmente suas razões de justificativa (parágrafos 31 e 43) , bem como aplicar a multa prevista no art. 268, VII, do Regimento Interno do TCU.
	92.  Já os argumentos apresentados pelos Srs. Virgílio Augusto Fernandes Almeida e Manoel Augusto Cardoso da Fonseca foram capazes de justificar parcialmente a falta de providências efetivas para sanar as falhas descritas nos itens 9.2.1 do Acórdão 729/2018-TCU-Plenário (parágrafos 58 e 85) .
	93. Por outro lado, as explicações dos referidos responsáveis não foram capazes de justificar a falta de providências efetivas para sanar as falhas descritas nos itens 9.2.2 e 9.2.3 do mesmo Acórdão (parágrafos 59 e 86) .
	94. Por fim, os argumentos apresentados pelos mesmos responsáveis foram capazes de justificar a falta de providências efetivas para sanar a falha descritas no item 9.2.4 da referida decisão (parágrafos 60 e 87) .
	95. Diante do exposto, sobre as razões de justificativa trazidas por esses responsáveis, propõe-se seu acolhimento parcial, bem como a aplicação da multa prevista no art. 268, VII, do Regimento Interno do TCU.
	96. Por fim, propõe-se o deferimento do pedido de sustentação oral formulado pelo Sr. Manoel Augusto Cardoso da Fonseca, com base no art. 168 do Regimento Interno desta Corte (parágrafo 89) .
	PROPOSTA DE ENCAMINHAMENTO
	97. Ante todo o exposto, submetem-se os autos à consideração superior, propondo:
	97.1. acolher parcialmente as razões de justificativas apresentadas pela Sra. Emília Maria Silva Ribeiro Curi e pelos Srs. Álvaro Toubes Prata, Virgílio Augusto Fernandes Almeida e Manoel Augusto Cardoso da Fonseca;
	97.2. aplicar a multa prevista no art. 268, VII, do Regimento Interno do TCU aos responsáveis;
	97.3. autorizar o desconto da (s) dívida (s) na remuneração do (s) servidor (es) , observado o disposto no art. 46 da Lei 8.112/1990;
	97.4. autorizar, desde logo, nos termos do art. 28, II, da Lei 8.443/1992, a cobrança judicial da (s) , dívida (s) caso não atendida (s) a (s) notificação (ões) e não seja possível o desconto determinado;
	97.5. dar ciência do acórdão que vier a ser proferido aos responsáveis e ao Ministério da Ciência, Tecnologia, Inovação e Comunicações, destacando que o relatório e o voto que fundamentam a deliberação ora encaminhada podem ser acessados por meio do endereço eletrônico www.tcu.gov.br/acordaos e que, caso tenham interesse, o Tribunal pode encaminhar-lhes cópia desses documentos sem quaisquer custos para V. Sas.".
3.  	Por sua vez, com a anuência do Secretário da Sefti (Peça 114) , o Diretor Rafael Albuquerque da Silva lançou o seu parecer à Peça 113 nos seguintes termos:
	" (...) Cuidam os autos de relatório de monitoramento cujo objeto é verificar o atendimento das deliberações do Acórdão 458/2014-TCU-Plenário, da relatoria do Ministro-Substituto André Luís de Carvalho, em que foram feitas recomendações para aperfeiçoamento da gestão da Lei de Informática (Lei 8.248/1991) , de forma a tornar mais transparente e fundamentada a ação dos gestores públicos (peça 53, p. 1 e 3) .
	2. Preliminarmente, destaco que esse pronunciamento é elaborado em harmonia de entendimento pelo diretor e secretário da Secretaria de Fiscalização de Tecnologia da Informação (Sefti) , que subscrevem sua anuência a seu conteúdo.
	3. De início, cabe ser destacado que a Lei de Informática dispõe sobre a capacitação e a competitividade dos setores de informática e automação. A referida lei é a principal política do governo para o setor de Tecnologia da Informação (TI) e beneficia, por meio de renúncia fiscal, empresas produtoras dos bens elencados no Decreto 5.906/2006. 
	4. Os benefícios dessa política pública, que foram prorrogados até 2029 pela Lei 13.023/2014, alcançaram, no período compreendido entre 2007-2017, o montante aproximado de R$ 46,5 bilhões em renúncia do Imposto sobre Produtos Industrializados (IPI) . Em contrapartida, os valores que deveriam ser investidos em P&D pelas empresas beneficiadas, entre 2007 e 2015, totalizam a quantia aproximada de R$ 9,2 bilhões (peça 53, p. 36) . 
	5. Devido à importância da Lei 8.248/1991 para o setor de TI nacional e considerando a alta materialidade envolvida, em 2013 o TCU, mediante auditoria operacional, examinou os instrumentos à disposição dos gestores da Lei de Informática para avaliação da política pública em comento, tendo sido identificados oito achados, concernentes à gestão, ao processo de monitoramento e avaliação e aos resultados da política. Em decorrência disso, foi prolatado o Acórdão 458/2014-TCU-Plenário, de relatoria do Ministro-Substituto André Luís de Carvalho, contendo uma série de deliberações com vistas ao aperfeiçoamento da gestão da política, de forma a buscar maior efetividade nas aplicações dos recursos públicos oriundos da renúncia fiscal prevista na referida Lei.
	6. Em 2017 foi feito o primeiro monitoramento do citado acórdão pelo TCU, que deu origem ao Acórdão 729/2018-TCU-Plenário, também de relatoria do Ministro-Substituto André Luís de Carvalho. As conclusões do trabalho indicam que foram obtidos alguns avanços pontuais na gestão da política pública, como a maior agilidade na análise dos processos de prestação de contas, porém ainda persistiam muitas das constatações observadas na auditoria original, conforme trecho do relatório da equipe de monitoramento transcrito a seguir:
	'235. Passados mais de três anos da prolação do Acórdão 458/2014-TCU-Plenário, ainda não foram estabelecidas metodologias para formulação e planejamento de políticas públicas, de modo a aprimorar as etapas de monitoramento e de avaliação da política pública disposta na Lei de Informática e não foi definitivamente implementado um sistema de gestão para automatizar os processos da Lei e servir como ferramenta própria à sua execução, ao seu monitoramento e à avaliação dos seus resultados. 
	236. Ademais, resultados que poderiam estar sendo monitorados e utilizados como subsídio para avaliação e revisões da política de informática ainda não estão sendo devidamente mensurados por falta de indicadores, tais como: baixo valor de exportações; exigência de produção local concentrada nas etapas menos nobres da cadeia de valor (montagem e soldagem) ; ausência de tratamento para os casos de empresas que realizam as etapas mais nobres da cadeia de valor, mas preferiram, por razões econômicas, produzir no exterior; entre outros resultados.'
	7. Em síntese, os resultados desse monitoramento indicaram que, apesar de a Lei 8.248/1991 ser a política pública há mais tempo em vigor para o setor de Tecnologia da Informação e Comunicação, os gestores dos órgãos responsáveis pela governança e gestão da política, notadamente no âmbito da Secretaria Executiva do MCTIC e, mais especificamente, da Sepin/MCTIC, ainda não haviam implementado medidas efetivas e suficientes para dar cumprimento as recomendações exaradas pelo TCU. 
	8. Nesse contexto e tendo em vista que as falhas mencionadas poderiam comprometer o êxito da política pública, e considerando o não atendimento de recomendações relevantes exaradas pelo TCU para a implementação, monitoramento e revisão da política, foram chamados em audiência quatro gestores do Ministério da Ciência, Tecnologia e Comunicações (MCTIC) .
	9. O Auditor Federal de Controle Externo (AUFC) responsável pela análise das razões de justificativa apresentadas pelos responsáveis entendeu, em síntese, que apenas parte dos argumentos dos gestores deveriam ser acolhidos pelo Tribunal. Em razão disso, propôs a aplicação da multa prevista no art. 268, VII, do Regimento Interno do TCU (peça 112, p. 14, parágrafo 97.2) .
	10. Após detido exame da instrução elaborada pelo AUFC-instrutor, proponho um novo olhar sobre os argumentos expostos pelos gestores, de forma a subsidiar, com mais informações, a análise a ser feita pelo Relator, Ministro-Substituto André Luis de Carvalho, bem como o julgamento a ser proferido pelo Colegiado deste Tribunal. Por esse motivo, peço vênias para discordar de alguns pontos do posicionamento apresentado pelo AUFC, conforme razões que passo a expor a seguir.
	 Secretários-Executivos do MCTIC.
	11. O Sr. Álvaro Toubes Prata (CPF: XXX.041.381-XX) , Secretário-Executivo do MCTIC entre 26/8/2014 e 5/4/2015, e a Sra. Emília Maria Silva Ribeiro Curi (CPF: XXX.910701-XX) , Secretária-Executiva do MCTIC entre 6/4/2015 e 22/5/2016, foram chamados em audiência por não adotarem providências para implantar um sistema de gestão da Lei de Informática, fosse por meio da Plataforma Aquarius ou outra similar, de modo que esse sistema constituísse ferramenta própria à execução, ao monitoramento e à avaliação dos resultados da política, não atendendo, portanto, ao item 9.1 do Acórdão 458/2014-TCU-Plenário.
	Responsável: Álvaro Toubes Prata (CPF: XXX.041.381-XX) 
	12. O Sr. Álvaro Toubes Prata informou, em suas razões de justificativa, que, cerca de um mês após assumir a Secretaria-Executiva, instituiu comissão específica para avaliar a Plataforma Aquarius. Em decorrência dessa avaliação, suspendeu os repasses financeiros para a continuidade da plataforma e, posteriormente, entendeu-se prudente afastar a obrigatoriedade de sua utilização. A decisão pelo encerramento do projeto referente ao Aquarius ocorreu após o responsável ter deixado o cargo de Secretário, mas foi durante o período da sua gestão que se descortinou a necessidades de buscar outros instrumentos para a gestão da Lei de Informática (peça 112, p. 5-6, parágrafos 33.1-33.3) .
	13. Quanto a esses argumentos, o AUFC-instrutor os rebateu alegando que não foram apresentadas evidências que comprovassem que o responsável adotou ações concretas para implementar outro sistema capaz de apoiar a gestão da Lei de Informática, já que se entendia que se deveria retirar a necessidade de utilização da Plataforma Aquarius.
	14. Sobre essa questão, entendo que o gestor não foi omisso no sentido de buscar providências para implantar um sistema de apoio à gestão da política pública em comento. O fato de ele ter instituído uma comissão para avaliar a Plataforma Aquarius logo após ter assumido o cargo de Secretário-Executivo do órgão já é um indício de que o gestor estava comprometido com a resolução da questão e, consequentemente, com o atendimento ao item 9.1 do Acórdão 458/2014-TCU-Plenário.
	15. Na verdade, não seria razoável esperar comportamento diverso do Sr. Álvaro, já que ele não tinha conhecimento pleno da situação logo no início de sua gestão, motivo pelo qual precisou instituir a comissão de avaliação da Plataforma Aquarius. A referida comissão concluiu que seria prudente retirar a obrigatoriedade de utilização da Plataforma, o que foi efetivamente realizado na gestão da sucessora do responsável na Secretaria-Executiva do MCTIC, isto é, a Sra. Emília Curi (parágrafo 23 deste pronunciamento) .
	16. Por outro lado, cumpre registrar o argumento usado pelo AUFC-instrutor no sentido de que o Sr. Álvaro poderia ter adotado providências para implementar outro sistema, diferente do Aquarius, para apoiar a gestão da Lei de Informática. Reforça-se, porém, que a Portaria - Sexec/MCTI 3, de 28/3/2012 (peça 109) , determinava a obrigatoriedade de uso da citada Plataforma no âmbito dos projetos de desenvolvimento de sistemas de informação do Ministério, conforme transcrito a seguir (grifou-se) :
	'Art. 1º Estabelecer a Plataforma Aquarius como estrutura global de informação do MCTI, por meio da qual todos os sistemas de informação, construídos, em construção ou a construir, devem integrar-se, ajustando-se aos padrões por ela estabelecidos.
	Art. 2º Determinar que os sistemas em construção ou em fase de manutenção corretiva, adaptativa ou evolutiva, tenham, sempre que possível, seus projetos adequados de forma a integrar-se à Plataforma Aquarius.'
	17. Em princípio, considera-se que o Sr. Álvaro poderia, na condição de Secretário-Executivo da Pasta, revogar tal normativo, assim como foi feito pela sua sucessora na função, conforme mencionado no parágrafo 15. No entanto, é preciso salientar que o responsável ficou pouco tempo à frente da Secretaria-Executiva, de modo que ele não teve condições de obter todo o conhecimento necessário da situação que o permitisse concluir pela necessidade de revogação da Portaria - Sexec/MCTI 3/2012. Ademais, ainda que ele tivesse adotado tal medida, entendo que tal prazo muito dificilmente seria suficiente para que ele providenciasse a completa implementação de um sistema de informação capaz de apoiar a gestão da Lei de Informática, conforme a recomendação contida no item 9.1 do Acórdão 458/2014-TCU-Plenário
	18. Em face disso, considera-se que não seria razoável, naquele momento, exigir do responsável a adoção de providências para implantar outro sistema para apoiar à gestão da Lei de Informática, pois havia um normativo interno do MCTIC que determinava que todos os sistemas deveriam se integrar à Plataforma Aquarius. 
	19. Nesse contexto e considerando que o Sr. Álvaro esteve à frente da Secretaria-Executiva do Ministério por pouco mais de cinco meses, entende-se razoável admitir que ele adotou as medidas que estavam ao seu alcance para atender à recomendação contida no item 9.1 do Acórdão 458/2014-TCU-Plenário, considerando as limitações normativas, impostas pela Portaria - Sexec/MCTI 3/2012, e temporais, referentes ao seu período na função de Secretário-Executivo da Pasta.
	20. Em relação aos demais argumentos apresentados pelo responsável (peça 112, p. 6, parágrafos 33.4-33.6) , concordo com a análise realizada pelo AUFC-instrutor (peça 112, p. 6-7, parágrafos 35-43) . No entanto, considero que tais conclusões não alteram o entendimento expressado anteriormente no sentido de que o responsável foi diligente na busca por providências que fossem capazes de implementar a recomendação contida no multicitado acórdão.
	21. Diante do exposto, com as devidas vênias ao AUFC-instrutor, proponho o acolhimento das razões de justificativa do responsável.
	 Responsável: Emília Maria Silveira Ribeiro Curi (CPF: XXX.910701-XX) 
	22. Em síntese, a responsável afirmou, em suas razões de justificativa, que a execução do projeto da Plataforma Aquarius foi marcada por inúmeras dificuldades, sobretudo no que tange à homologação, pela Sepin, dos módulos Paci (Processo Automatizado de Concessão de Incentivo) e parda (Processo Automatizado de captação de Dados do Relatório Demonstrativo Anual) , relacionados à Lei de Informática. Em função dessa e de outras intercorrências, a Plataforma não foi capaz de se mostrar um sistema suficientemente global para o MCTIC, de forma a integrar e estabelecer padrões para todos os demais sistemas da Pasta (peça 112, p. 3-4, parágrafos 19.1-19.3) .
	23. Nesse contexto, a obrigatoriedade de integração de todos os sistemas do Ministério à Plataforma, estabelecida pela Portaria - Secex/MCTI 3/2012 não se mostrou eficaz, pois comprometia o desenvolvimento de outros sistemas necessários à Pasta, de modo que a descontinuidade da norma se mostrou a medida necessária a ser tomada, o que foi feito por meio da Portaria - SEXEC/MCTI 70, de 21/10/2015, assinada pela responsável (peça 108) .
	24. Como consequência disso, na revisão do Plano Diretor de Tecnologia de Informação (PDTI) para o período de 2013 a 2015 do Ministério, datada de 4/12/2015 (realizada, portanto, durante a gestão da responsável) , restou decidido que as ações relativas ao projeto da Plataforma Aquarius haviam sido momentaneamente retiradas daquela versão do Plano, tendo em vista que o projeto estava sendo avaliado pela Secretaria-Executiva e passaria por reformulações estruturantes, sendo que tais ações retornariam ao Plano assim que o projeto fosse reestruturado (peça 110, p. 68) .
	25. De fato, pelos argumentos expostos pela Sra. Emília Maria, observo que a necessidade de cumprimento do disposto na Portaria - Secex/MCTI 3/2012 se mostrou um obstáculo à plena implantação de um efetivo sistema de gestão da Lei de Informática, que propiciasse apoio à execução, monitoramento e avaliação dos resultados da referida política, conforme disposto no item 9.1 do Acórdão 458/2014-TCU-Plenário. 
	26. Com efeito, verificou-se que não era possível, à época, que o MCTIC avançasse na implantação e na integração do sistema de apoio à gestão da política pública em comento com a Plataforma Aquarius devido a intercorrências na execução da Plataforma, bem como de homologação dos módulos Paci e Parda. Por outro lado, a obrigatoriedade estabelecida pela Portaria - Secex/MCTI 3/2012 no sentido de que todos os sistemas de informação do órgão tivessem que ser integrados à Plataforma Aquarius não permitia que a responsável adotasse providências no sentido de desenvolver novo sistema de apoio à gestão da Lei de Informática que não fosse integrado à Plataforma.
	27. Tal percepção é corroborada pelo posicionamento manifestado Coordenação-Geral de Tecnologia da Informação do Ministério à época, conforme destacado pela responsável e transcrito a seguir (peça 97, p. 5) :
	a. Não obstante as informações colhidas pelos Relatórios encaminhados pelo CGEE e pela RNP, ressalta-se que a Portaria n° 3/2012 - SEXEC, de 28/03/2012, que estabeleceu a Plataforma Aquarius, determinando que todos os sistemas de informação construidos, em construção ou a construir devam integrar-se ajustando-se aos padrões por ela estabelecidos, não se mostrou eficaz a ponto de atender a todas as demandas hoje identificadas no âmbito do MCTI, concluindo-se que a referida Portaria inviabilizará qualquer iniciativa que não esteja adequada àquela iniciativa.
	28. Nesse cenário, vale ressaltar trecho da seção de "considerandos" da Portaria - SEXEC/MCTI 70/2015 (peça 108) , que revogou a Portaria - Secex/MCTI 3/2012 (grifou-se) :
	A SECRETÁRIA EXECUTIVA DO MINISTÉRIO DA CIÊNCIA, TECNOLOGIA E INOVAÇÃO, no uso de suas atribuições, CONSIDERANDO que a Portaria nº 3, de 28 de março de 2012, da Secretaria-Executiva do Ministério da Ciência, Tecnologia e Inovação - MCTI, estabelece a Plataforma Aquarius como estrutura global de informação do Ministério da Ciência, Tecnologia e Informação [sic] - MCTI, através da qual todos os sistemas de informação, construídos, em construção ou a construir, devem integrar-se, ajustando-se aos padrões por ela estabelecidos;
	CONSIDERANDO o escopo dos produtos efetivamente desenvolvidos no âmbito da Plataforma Aquarius;
	CONSIDERANDO as dificuldades identificadas na execução do projeto da Plataforma Aquarius;
[...]
	CONSIDERANDO as manifestações da Coordenação-Geral de Gestão da Tecnologia da Informação e da Coordenação-Geral de Gestão e Inovação, que apontam a inconveniência de manutenção da Portaria nº 3, de 28 de março de 2012;
	29. Ante o exposto, entendo que a responsável, na função de Secretária-Executiva, ao editar a Portaria - SEXEC/MCTI 70/2015, buscou destravar o desenvolvimento de um sistema de apoio à gestão da Lei de Informática por meio da extinção da obrigatoriedade da integração dos sistemas do Ministério com a Plataforma Aquarius que, em última análise, se mostrou inefetiva no seu propósito de ser um sistema suficientemente global para o MCTIC. 
	30. Cabe ressaltar, também, que, apesar das evidentes dificuldades relativas à Plataforma Aquarius, foi durante a gestão da Sra. Emília Maria, em 2015, que buscou-se dar continuidade à Plataforma, tanto que foram contempladas, no âmbito do Plano Estratégico de TI 2016-2019 (aprovado pela Portaria 21/2016) , as seguintes ações estratégicas: "AE MCTI 01.03 - Reformular as informações e iniciativas relacionadas ao Aquarius no endereço http://aquarius.mcti.gov.br/"; e "AE MCTI 03.01 - Promover, implementar e aperfeiçoar as iniciativas estratégicas envolvendo a Plataforma Aquarius" (peça 97, p. 7; peça 111, p. 38 e 40) .
	31. Nesse contexto, considero que as razões de justificativa apresentadas pela Sra. Emília Maria foram capazes de demonstrar que ela não foi omissa na adoção de providências com vistas à implantação de um sistema de apoio à gestão da Lei de Informática, tendo revogado a Portaria - Sexec/MCTI 3/2012, que impedia o desenvolvimento de novos sistemas não integrados à Plataforma Aquarius, além de ter buscado inserir no plano estratégico de TI do órgão ações que visavam à melhoria da referida Plataforma. Em vista disso e pelas razões expostas, com as devidas vênias ao AUFC-instrutor, proponho o acolhimento das razões de justificativa da responsável.
 	Secretários de Política de Informática do MCTIC
	32. O Srs. Virgílio Augusto Fernandes (CPF: XXX.465.196-XX) , Secretário de Política de Informática entre 1/2/2011 a 15/11/2015; e Manoel Augusto Cardoso da Fonseca (CPF: XXX.519.450-XX) , Secretário de Política de Informática entre 16/11/2015 a 7/6/2016, foram chamados a apresentarem razões de justificativa pelos seguintes motivos: não adoção de providências para implantação de sistema de gestão da Lei de Informática; mora na adoção das medidas destinadas ao aprimoramento dos indicadores utilizados para o monitoramento dos resultados dos dispêndios com P&D; não definição de critérios para identificar e categorizar os institutos de pesquisa e as universidades, de acordo com o seu desempenho na execução de projetos; não divulgação de informações sobre os beneficiários da política instituída pela Lei de Informática.
Responsável: Manoel Augusto Cardoso da Fonseca (CPF: XXX.519.450-XX) 
	33. À título de contextualização, o Sr. Manoel explica, em suas razões de justificativa, que atuou como Secretário de Política de Informática por 140 dias úteis, entre 16/11/2015 a 7/6/2016 e, nesse período, passaram pela titularidade da Pasta três Ministros de Estado distintos.
	34. De início, cabe frisar que, normalmente, um gestor público nos seus primeiros meses à frente de uma unidade passa por um processo de conhecimento dos processos de trabalho e das pessoas que compõem a sua equipe, sem deixar, por óbvio, de dar andamento às atividades que já estão em execução. Nessa linha, entendo que não seria razoável exigir que o responsável, recém-chegado na Sepin, fosse capaz de providenciar a total implementação das recomendações 9.1, 9.2.6 e 9.2.3 do Acórdão 458/2014-TCU-Plenário durante o exíguo espaço de tempo que ficou à frente da Secretaria, considerando-se ainda as prioridades definidas pelo Ministro, que foram três durante a sua gestão (peça 112, p. 11, parágrafo 65) .
	35. Nesse contexto, entendo que só o fato do gestor ter exercido a função de titular da Sepin durante quase sete meses já seria o suficiente para se propor o acolhimento das razões de justificativa ora em análise. Em todo caso, faço ainda algumas considerações adicionais para reforçar tal posicionamento.
	36. Quanto à não adoção de providências para implantação de sistema de gestão da Lei de Informática (item 9.2.1 do Acórdão 729/2018-TCU-Plenário) , destaco a alegação do responsável de que ele se envolveu diretamente na conclusão da solução Aval RDA para reduzir a quantidade de estoque de Relatório Demonstrativo Anual (RDA) , tendo realizado dezoito reuniões com partes interessadas e assinado 64 portarias e ofícios relativos a Análise de Relatórios Demonstrativos gerados pelo Aval RDA. Em função disso, no início de 2017, pela primeira vez desde 2013, houve uma redução do estoque de relatórios a analisar no início do ano.
	37. Além disso, o responsável afirma que realizou uma série de intervenções no sentido da implantação do sistema de gestão da Lei de Informática por meio do Sigplani e Aval RDA (peça 112 p. 11, parágrafos 70.2-70-5) .
	38. A despeito de concordar com a análise feita pelo AUFC-instrutor de que o Sigplani não se mostrou ferramenta suficientemente adequada para gerenciar a política pública objeto dos presentes autos, tendo em vista as diversas falhas relatadas na auditoria original (peça 112, p. 12, parágrafos 79-80) , o fato é que, durante o curto período em que o responsável ficou à frente da Sepin, o Sr. Manoel não ficou inerte e procurou, na medida do que era possível fazer em menos de sete meses de trabalho, avançar em pelo menos uma das etapas da gestão da política pública, que era justamente a análise dos RDAs, por meio da solução Aval RDA, a qual, conforme ficou comprovada nos autos e salientado pelo AUFC-instrutor, resultou em ganhos no que tange à diminuição do estoque de relatórios (peça 112, p. 13, parágrafo 81) .
	39. Nesse contexto, apesar de não ter atuado no desenvolvimento do sistema para contemplar todas as etapas da gestão da Lei de Informática, entendo que as razões de justificativa sobre conduta descrita no item 9.2.1 do Acórdão 729/2018-TCU-Plenário devem ser acatadas.
	40. Em relação às condutas discriminadas no item 9.2.2 e 9.2.3 do Acórdão 729/2018-TCU-Plenário, relativas à omissão na adoção de providências para cumprir, respectivamente, os itens 9.2.3 e 9.2.6 do Acórdão 458/2014-TCU-Plenário, entendo que não restou devidamente justificada a mora na adoção de providências destinadas ao aprimoramento dos indicadores utilizados para o monitoramento dos resultados dos dispêndios com P&D, tampouco a falta de definição de critérios para identificar e categorizar os institutos de pesquisa e as universidades, de acordo com o seu desempenho na execução de projetos. 
	41. Por outro lado, ressalto que o curto período de tempo que o Sr. Manoel ficou à frente da Sepin deve ser levado em consideração na análise da sua capacidade de promover a implementação das referidas recomendações, em especial no que tange à implementação do sistema de informação de apoio à gestão da Lei de Informática, recomendado no item 9.1 do Acórdão 458/2014-TCU-Plenário, o que, no meu entender, o exime de tal responsabilidade, conforme argumentado no parágrafo 34 deste pronunciamento.
	42. No que tange à conduta especificada no item 9.2.4 do Acórdão 729/2018-TCU-Plenário, também concordo com a análise realizada pelo AUFC-instrutor no sentido de que não está explícito no teor do item 9.2.6 do Acórdão 458/2014-TCU-Plenário de que a publicação dos relatórios sobre os beneficiários da política pública deveria ser individualizada, conforme transcrito a seguir (grifou-se) :
	9.2.6. defina critérios para identificar e categorizar os institutos de pesquisa e universidades de acordo com o seu desempenho na execução de projetos, de modo a orientar as empresas no processo de escolha dos institutos de pesquisa, avaliando a conveniência de divulgar publicamente essas informações;
	43. Tampouco o item 9.2.7 do referido decisum, que também trata da divulgação, no sítio eletrônico da Sepin, de informações públicas sobre as empresas e os convênios celebrados, deixa claro que tais informações deveriam ser publicadas de maneira individualizada:
	9.2.7. divulgue em seu sítio eletrônico informações públicas sobre as empresas e os convênios celebrados, a exemplo das seguintes informações:
	9.2.7.1. quantidade de convênios;
	9.2.7.2. valores dos convênios;
	9.2.7.3. renúncia fiscal concedida;
	9.2.7.4. outras informações sobre o uso dos recursos, a exemplo de indicadores de P&D e de produção industrial;
	44. Diante disso, considero que, embora não fosse o procedimento ideal a ser adotado em termos de publicidade, não é razoável responsabilizar o gestor por ter dado transparência a essas informações por meio de relatórios com informações agregadas, em implementação à recomendação em tela. 
	45. Em todo caso, vale ressaltar que o item 9.8 do Acórdão 729/2018-TCU-Plenário, prolatado na sessão de 4/4/2018, determinou à Sepin que apresentasse, no prazo de até 180 dias contados da ciência, plano de ação para a efetiva divulgação no correspondente sítio eletrônico das informações públicas individualizadas sobre as empresas e os convênios ou ajustes celebrados. Dessa forma, restou explícito na nova decisão que o TCU entende que tais informações devam ser publicadas de forma individualizada para cada empresa, não sendo razoável aceitar, a partir de então, interpretação diversa por parte dos gestores da política pública em comento.
	46. Ante todo o exposto, com as devidas vênias ao AUFC-instrutor, proponho o acolhimento das razões de justificativa do responsável.
	Responsável: Virgílio Augusto Fernandes (CPF: XXX.465.196-XX) 
	47. Em síntese, diferentemente das ponderações que fiz para os demais responsáveis arrolados nos autos, manifesto concordância com as conclusões obtidas pelo AUFC-Instrutor no sentido de acolher apenas parcialmente as razões de justificativa apresentadas pelo Sr. Virgílio Augusto Fernandes (peça 112, p. 9-10, parágrafos 50-61) .
	48. Saliente-se, ainda, que o responsável teve ciência do citado Acórdão 458/2014-TCU-Plenário em 22/3/2014 (TC Processo 013.747/2013-4, peças 95 e 102) e continuou exercendo a função de Secretário da Sepin até 15/11/2015. Isso significa que o responsável teve aproximadamente vinte meses para adotar providências para a implementação das recomendações contidas nos itens 9.1, 9.2.3, 9.26 e 9.2.7 do referido Acórdão, o que não foi feito adequadamente segundo análise realizada pela equipe de monitoramento.
	49. Ademais, deve-se ressaltar que o Sr. Virgílio estava à frente da Sepin há pouco mais de três anos quando da ciência do Acórdão 458/2014-TCU-Plenário, tendo inclusive sido o responsável pela Secretaria durante a auditoria original realizada pelo TCU, ocorrida entre maio e agosto de 2013 (TC Processo 013.747/2013-4, peça 84, p. 1) . Isso significa que, além de potencialmente ter tido participação nas situações que levaram aos achados de auditoria relatados pela equipe, o Sr. Virgílio não precisou de tempo de adaptação à função, tendo em vista que ele era conhecedor dos processos e do ambiente interno da Sepin no momento em que foi comunicado acerca do citado Acórdão.
	50. Diante disso, ao contrário do seu sucessor na Sepin (Sr. Manoel) , entendo que o responsável, Sr. Virgílio Augusto Fernandes, esteve à frente da Secretaria durante tempo suficiente para buscar a implementação das medidas recomendadas pelo TCU, as quais foram, em última análise, consideradas não atendidas por este Tribunal, nos termos do item 9.5 do Acórdão 729/2018-TCU-Plenário.
	51. Ante o exposto, entendo serem adequadas as propostas formuladas pelo AUFC-instrutor no sentido de acolher parcialmente as razões de justificativa apresentadas pelo gestor e de aplicá-lo a multa prevista no art. 268, VII, do Regimento Interno do TCU.
Conclusão
	52. Diante do exposto, considero que, em relação à Sra. Emília Maria Silva Ribeiro Curi e aos Srs. Álvaro Toubes Prata e Manoel Augusto Cardoso da Fonseca, as razões de justificativa por eles apresentadas foram capazes de elidir as irregularidades a eles atribuídas, razão pela qual, discordando parcialmente da análise realizada do AUFC-instrutor, proponho acatá-las.
	53. Por outro lado, sobre as razões de justificativa trazidas pelo Sr. Virgílio Augusto Fernandes de Almeida, manifesto minha concordância com a análise realizada pelo AUFC-instrutor. Por essa razão proponho o acolhimento parcial das razões, e, consequentemente, a aplicação da multa prevista no art. 268, VII, do Regimento Interno do TCU.
	54. Por fim, conforme também destacado pelo AUFC-instrutor (peça 112, p. 13, parágrafo 89) , proponho o deferimento do pedido de sustentação oral formulado pelo Sr. Manoel Augusto Cardoso da Fonseca, com base no art. 168 do Regimento Interno desta Corte de Contas.
Proposta de encaminhamento
	55. Ante todo o exposto, submetem-se os autos à consideração superior, propondo:
	55.1 deferir o pedido de sustentação oral formulado pelo Sr. Manoel Augusto Cardoso da Fonseca (CPF: XXX.519.450-XX) ;
	55.2 acatar as razões de justificativas apresentadas pela Sra. Emília Maria Silva Ribeiro Curi (CPF: XXX.910.701-XX) e pelos Srs. Álvaro Toubes Prata (CPF: XXX.041.381-XX) e Manoel Augusto Cardoso da Fonseca (CPF: XXX.519.450-XX) ;
	55.3 acatar parcialmente as razões de justificativas apresentadas pelo Sr. Virgílio Augusto Fernandes Almeida (CPF XXX.465.196-XX) ;
	55.4 aplicar a multa prevista no art. 268, VII, do Regimento Interno do TCU ao Sr. Virgílio Augusto Fernandes Almeida (CPF XXX.465.196-XX) , fixando-lhe o prazo de quinze dias, a contar da notificação, para que comprove, perante o Tribunal (art. 214, inciso III, alínea "a", do Regimento Interno do TCU) , o recolhimento da dívida ao Tesouro Nacional, atualizada monetariamente desde a data do acórdão que vier a ser proferido até a data do efetivo recolhimento, se for paga após o vencimento;
	55.5 autorizar o desconto da dívida na remuneração do servidor, Sr. Virgílio Augusto Fernandes Almeida (CPF XXX.465.196-XX) , observado o disposto no art. 46 da Lei 8.112/1990, bem como, desde logo, nos termos do art. 28, II, da Lei 8.443/1992, a cobrança judicial da dívida caso não atendida a notificação e não seja possível o desconto determinado;
	55.6 dar ciência do acórdão que vier a ser proferido aos responsáveis e ao Ministério da Ciência, Tecnologia, Inovação e Comunicações, destacando que o relatório e o voto que fundamentam a deliberação ora encaminhada podem ser acessados por meio do endereço eletrônico www.tcu.gov.br/acordaos e que, caso tenham interesse, o Tribunal pode encaminhar-lhes cópia desses documentos sem quaisquer custos para V. Sas.".
4.	Foi promovido o apensamento, contudo, do TC Processo 015.659/2018-6 e do TC Processo 036.514/2018-7 ao presente feito, versando sobre as solicitações de informação já atendidas em prol, respectivamente, da Procuradoria da República no Distrito Federal e da Procuradoria da República no Paraná a respeito do cumprimento das medidas prolatadas pelo Acórdão 458/2014-TCU-Plenário.
É o Relatório.

Luiz Antonio Muniz Machado (OAB-DF 750-A), entre outros, representando Emília Maria Silva Ribeiro Curi.

Não atuou.

MONITORAMENTO. ACÓRDÃO 458/2014-TCU-PLENÁRIO. LEI DE INFORMÁTICA. BAIXO NÍVEL DE CUMPRIMENTO DAS RECOMENDAÇÕES. ACÓRDÃO 729/2018-PLENÁRIO. CONVERSÃO DAS RECOMENDAÇÕES EM DETERMINAÇÕES. AUDIÊNCIAS. PARCIAL ACOLHIMENTO DAS RAZÕES DE JUSTIFICATIVA PARA TRÊS GESTORES. PARCIAL REJEIÇÃO DAS RAZÕES DE JUSTIFICATIVA PARA O OUTRO GESTOR, MAS SEM A APLICAÇÃO DE MULTA. RENOVAÇÃO DAS DETERMINAÇÕES. COMUNICAÇÃO. NOVO MONITORAMENTO.

RELATÓRIO DE MONITORAMENTO (RMON)

Secretaria de Fiscalização de Tecnologia da Informação (Sefti).

Trata-se de monitoramento do Acórdão 458/2014 proferido pelo Plenário do TCU, no âmbito do TC Processo 013.747/2013-4, ao apreciar a auditoria operacional destinada a avaliar os resultados da Lei n.º 8.248 (Lei de Informática) , de 1991, cabendo no presente momento, ainda, a apreciação das justificativas apresentadas em resposta às audiências suscitadas pelo Acórdão 729/2018-TCU-Plenário.
2.	O aludido Acórdão 458/2014 foi prolatado pelo Plenário do TCU nos seguintes termos:
" (...) 9.1. recomendar ao Ministério da Ciência, Tecnologia e Inovação que, em atenção ao princípio constitucional da eficiência, implante um sistema de gestão da Lei de Informática, qual seja a Plataforma Aquarius, ou outro similar, de forma que esse sistema, além de automatizar os processos da lei, constitua ferramenta própria à sua execução, ao seu monitoramento e à avaliação dos seus resultados.
9.2. recomendar à Secretaria de Política de Informática do Ministério da Ciência, Tecnologia e Inovação que:
9.2.1. designe servidores para comporem a Câmara Temática interministerial para Pleitos de Concessão (CTI-PC) , de forma que as atividades dessa câmara sejam contínuas e capazes de atender a demanda de concessão de benefícios da Lei de Informática e ao prazo estabelecido no Decreto 5.906/2006 (art. 18, caput) ;
9.2.2. aperfeiçoe o processo de análise dos RDA, de forma que a atuação da Sepin seja racionalizada e se torne mais tempestiva e eficaz, considerando, para isso, além da utilização de relatório simplificado, outras ações, como, por exemplo, a análise dos relatórios por amostragem, calcada na utilização de critérios formais, a automatização das etapas dos processos e a avaliação qualitativa das atividades de P&D;  
9.2.3. aprimore o conjunto de indicadores utilizados para monitorar os resultados dos dispêndios de pesquisa e desenvolvimento (P&D) da Lei de Informática (Lei 8.248/1991) , em compatibilidade com os objetivos pretendidos, considerando, para tanto, as orientações do guia metodológico de indicadores de programas da Secretaria de Planejamento e Investimentos Estratégicos do Ministério do Planejamento, Orçamento e Gestão;
9.2.4. proponha ao Comitê da Área de Tecnologia da Informação (Cati) estrutura de governança mínima a ser adotada pelos institutos de pesquisa para garantir a sua independência, impedindo que possam ser alocados exclusivamente a uma empresa ou a um grupo de empresas, evitando-se o risco de se tornarem mera extensão de seus departamentos de engenharia;
9.2.5. estabeleça, para cada projeto conveniado, formulário de avaliação a ser preenchido pela empresa contratante, de modo a contribuir na identificação dos projetos de sucesso, bem como na futura identificação dos institutos de pesquisa e universidade mais experientes e possivelmente aptos a executar projetos em cada área de aplicação;
9.2.6. defina critérios para identificar e categorizar os institutos de pesquisa e universidades de acordo com o seu desempenho na execução de projetos, de modo a orientar as empresas no processo de escolha dos institutos de pesquisa, avaliando a conveniência de divulgar publicamente essas informações;
9.2.7. divulgue em seu sítio eletrônico informações públicas sobre as empresas e os convênios celebrados, a exemplo das seguintes informações:
9.2.7.1. quantidade de convênios;
9.2.7.2. valores dos convênios;
9.2.7.3. renúncia fiscal concedida;
9.2.7.4. outras informações sobre o uso dos recursos, a exemplo de indicadores de P&D e de produção industrial;
9.3. recomendar ao Ministério da Ciência, Tecnologia e Inovação e ao Ministério do Desenvolvimento, Indústria e Comércio Exterior que instituam processo formal que considere o projeto e os resultados das demais políticas públicas correlatas à TI na sua própria metodologia de planejamento e acompanhamento da LI ou de outras que a sucederem, de modo a otimizar o uso de recursos públicos e em obediência ao princípio da eficiência.
9.4. recomendar à Secretaria de Política de Informática do Ministério da Ciência, Tecnologia e Inovação, à Secretaria do Desenvolvimento da Produção do Ministério do Desenvolvimento, Indústria e Comércio Exterior e à Secretaria da Receita Federal do Brasil que, em observância ao princípio da eficiência (Constituição Federal, art. 37, caput) , promovam a efetiva continuidade das atividades da Câmara Temática interministerial para Pleitos de Concessão (CTI-PC) , de forma que sejam capazes de atender a demanda de concessão de benefícios da Lei de Informática.
9.5. recomendar à Secretaria de Política de Informática do Ministério da Ciência, Tecnologia e Inovação e à Secretaria do Desenvolvimento da Produção do Ministério do Desenvolvimento, Indústria e Comércio Exterior que, em obediência ao princípio constitucional da eficiência:
9.5.1. aprimorem o processo de concessão dos benefícios da Lei de Informática no sentido de torná-lo mais ágil, atentando para a necessidade de automatizar suas etapas, dando maior eficácia à lei, considerando, para isso, evitar a duplicidade nas análises dos mesmos processos e a inclusão de trâmite rápido para produtos correlatos já analisados previamente, além de avaliar a efetividade da habilitação provisória instituída pelo Decreto nº 8.072/2013;
9.5.2. utilizem metodologia para formulação e planejamento de políticas públicas, de modo a aprimorar as etapas de monitoramento e de avaliação da política pública disposta na Lei nº  8.248/1991 e regulamentada pelo Decreto nº 5.906/2006 (Lei de Informática) , utilizando para tanto ferramentas tais como o modelo lógico de programa;
9.5.3. definam um conjunto de indicadores para monitorar os resultados fabris dos processos produtivos básicos da Lei de Informática (Lei nº 8.248/1991) , compatíveis com os objetivos pretendidos, considerando, para tanto, as orientações do guia metodológico de indicadores de programas da Secretaria de Planejamento e Investimentos Estratégicos do Ministério do Planejamento, Orçamento e Gestão;
9.5.4. elaborem estudos técnicos sobre a cadeia de valor dos bens incentivados, de modo a tornar as suas políticas públicas mais eficientes, monitorando as etapas técnica e economicamente viáveis, e, portanto, considerando-as prioritárias em seus instrumentos de incentivo e fomento;
9.5.5. elaborem estudos sobre a possibilidade de incluir como indicador o valor de transformação industrial (VTI) ou outro que represente o valor agregado da indústria nacional, procurando tratar de forma diferenciada as empresas que executam as etapas mais nobres da cadeia de valor dos bens incentivados;
9.5.6. elaborem estudos sobre a possibilidade de incluir como indicadores os resultados da balança comercial dos produtos incentivados, por código NCM, monitorando comportamentos e tendências, de modo a acompanhar o desempenho da indústria;
9.5.7. elaborem estudos sobre a possibilidade de os benefícios concedidos serem uma função objetiva da agregação de valor apresentada pelas empresas para seus produtos;
9.5.8. elaborem estudos sobre a possibilidade de tratar entre os instrumentos disponíveis na Lei de Informática as empresas que realizam as etapas mais nobres da cadeia de valor dos produtos incentivados, mas optaram, por razões econômicas, por realizar as etapas de produção final dos bens incentivados no exterior;
9.5.9. ao realizarem alterações nos processos produtivos básicos, procurem fazê-las de forma a considerar o monitoramento da política pública, estabelecendo, sempre que possível, os indicadores necessários e suficientes para acompanhá-los, considerando os objetivos almejados pelas alterações; 
9.5.10. definam, sempre que possível, metas para os indicadores estabelecidos;
9.5.11. estabeleçam, em conjunto, caso considerem pertinente a permanência de uma política pública para substituir a atual Lei de Informática, grupo de estudo para debater alternativas disponíveis a fim de aperfeiçoar o atual regramento da Lei de Informática e subsidiar a eventual proposta de renovação a ser apresentada;
9.5.12. produzam relatório próprio de análise sempre que houver contratação de avaliação externa da Lei de Informática, encaminhando ao Cati as suas considerações, e considerando essas conclusões para proposição de ajustes na política pública;
9.6. recomendar ao Comitê da Área de Tecnologia da Informação (Cati) que:
9.6.1. avalie a possibilidade de estabelecer diretrizes e controles internos de adoção obrigatória pelos institutos de pesquisa credenciados para receber projetos da Lei de Informática, de modo a mitigar o risco de que eles sejam utilizados como extensão dos departamentos de engenharia das empresas beneficiadas;
9.7. encaminhar, para ciência, cópia deste Acórdão, do Relatório e da Proposta de Deliberação que o fundamentou aos seguintes órgãos:
9.7.1. Secretaria de Política de Informática do Ministério da Ciência, Tecnologia e Inovação;
9.7.2. Ministério da Ciência, Tecnologia e Inovação;
9.7.3. Secretaria do Desenvolvimento da Produção do Ministério do Desenvolvimento, Indústria e Comércio Exterior;
9.7.4. Ministério do Desenvolvimento, Indústria e Comércio Exterior;
9.7.5. Secretaria da Receita Federal do Brasil do Ministério da Fazenda;
9.7.6. Comissão de Ciência e Tecnologia, Comunicação e Informática da Câmara dos Deputados;
9.7.7. Comissão de Ciência, Tecnologia, Inovação, Comunicação e Informática do Senado Federal; e
9.7.8. Secretaria de Controle Externo do Desenvolvimento Econômico do Tribunal de Contas da União".
3.	Em linhas gerais, as 26 recomendações prolatadas pelo referido Acórdão 458/2014-TCU-Plenário decorreram dos seguintes achados de auditoria: (i) ineficiências no processo estabelecido para a concessão de benefícios e no processo de análise dos relatórios demonstrativos anuais; (ii) deficiências no suporte tecnológico de gestão; (iii) ausência de suporte metodológico para a gestão de políticas públicas; (iv) falhas no processo de monitoramento e avaliação dos dispositivos de P&D; (v) falhas no processo de avaliação dos dispositivos do PPB; (vi) falhas no processo de avaliação ex-post da Lei de Informática; e (vii) falhas na gestão intrassetorial das políticas públicas relacionadas com a área de TIC.
4.	Por meio, todavia, do superveniente Acórdão 729/2018-TCU-Plenário do TCU assinalou o cumprimento das recomendações prolatadas pelos itens 9.2.1, 9.2.2, 9.4 e 9.5.1 do Acórdão 458/2014-TCU-Plenário, tendo considerado em atendimento, por estarem em implementação, as recomendações prolatadas pelos itens 9.5.2, 9.5.3, 9.5.9 e 9.5.10 desse acórdão e não atendidas as recomendações prolatadas pelos itens 9.1, 9.2.3, 9.2.4, 9.2.5, 9.2.6, 9.2.7.1, 9.2.7.2, 9.2.7.3, 9.2.7.4, 9.3, 9.5.4, 9.5.5, 9.5.6, 9.5.7, 9.5.8, 9.5.11, 9.5.12 e 9.6.1 do Acórdão 458/2014-TCU-Plenário, sem prejuízo de prolatar as novas determinações, além de determinar a audiência dos gestores responsáveis sobre as falhas apuradas no correspondente feito, tendo, para tanto, o referido Acórdão 729/2018-TCU-Plenário sido proferido nos seguintes termos:
	" (...)  9.1. determinar, nos termos do art. 250, IV, do RITCU, a audiência do Sr. Álvaro Toubes Prata e da Sra. Emília Maria Silva Ribeiro Curi para que, no prazo de quinze dias, apresentem as suas razões de justificativa sobre a não implantação do sistema de gestão da Lei de Informática, seja pela plataforma Aquarius, seja pelo uso de outra similar, em atenção ao princípio constitucional da eficiência, com vistas a automatizar os processos inerentes à referida lei, constituindo a ferramenta para a execução, o monitoramento e a avaliação dos correspondentes resultados, em descompasso, assim, com a recomendação prolatada pelo item 9.1 do Acórdão 458/2014-TCU-Plenário e em desacordo com os Acórdãos 3.467/2014 e 1.715/2008, do Plenário, descumprindo o art. 4º, I, III, e V, e o art. 38, II, do Anexo I do Decreto 5.888, de 2006, e o art. 1º, I, III e V, e o art. 67, II, do Anexo da Portaria MCTI 758, de 2006, além de afrontar os princípios constitucionais da eficiência e da legalidade e o princípio fundamental do planejamento (art. 6º, I, do Decreto-Lei 200, de 1967) ; 
	9.2. determinar, nos termos do art. 250, IV, do RITCU, a audiência do Sr. Virgílio Augusto Fernandes e do Sr. Manoel Augusto Cardoso da Fonseca, para que, no prazo de quinze dias, apresentem as suas razões de justificativa sobre as seguintes falhas:
	9.2.1. não implantação do sistema de gestão da Lei de Informática, seja pela plataforma Aquarius, seja pelo uso de outra similar, em atenção ao princípio constitucional da eficiência, com vistas a automatizar os processos inerentes à referida lei, constituindo a ferramenta para a execução, o monitoramento e a avaliação dos correspondentes resultados, em descompasso, assim, com a recomendação prolatada pelo item 9.1 do Acórdão 458/2014-TCU-Plenário e em desacordo com os Acórdãos 3.467/2014 e 1.715/2008, do Plenário, descumprindo o art. 4º, I, III, e V, e o art. 38, II, do Anexo I do Decreto 5.888, de 2006, e o art. 1º, I, III e V, e o art. 67, II, do Anexo da Portaria MCTI 758, de 2006, além de afrontar os princípios constitucionais da eficiência e da legalidade e o princípio fundamental do planejamento (art. 6º, I, do Decreto-Lei 200, de 1967) ;
	9.2.2. mora na adoção das medidas destinadas ao aprimoramento dos indicadores utilizados para o monitoramento dos resultados dos dispêndios com P&D, em dissonância com o item 9.2.3 do Acórdão 458/2014 e com o Acórdão 3467/2014-TCU-Plenário, descumprindo o art. 18, I, e o art. 39 do Anexo I do Decreto 5.886, de 2006, e o art. 28, II e VI, e o art. 55 do Anexo I do Decreto 8.877, de 2016, e art. 1º, I, e o art. 14 do Anexo da Portaria MCTI 756, de 2006, além de afrontar os princípios constitucionais da eficiência e da legalidade e o princípio fundamental do planejamento (art. 6º, I, do Decreto-Lei 200, de 1967) ;
	9.2.3. não definição de critérios para identificar e categorizar os institutos de pesquisa e as universidades, de acordo com o seu desempenho na execução de projetos, de modo a orientar as empresas no processo de escolha dos institutos de pesquisa, em descompasso, assim, com a recomendação proferida pelo item 9.2.6 do Acórdão 458/2014-TCU-Plenário e em desacordo com o Acórdão 3467/2014-TCU-Plenário, descumprindo o art. 18, I, e o art. 39 do Anexo I do Decreto 5.886, de 2006, e o art. 28, II e VI, e o art. 55 do Anexo I do Decreto 8.877, de 2016, e art. 1º, I, e o art. 14 do Anexo da Portaria MCTI 756, de 2006, além de afrontar os princípios constitucionais da eficiência e da legalidade e o princípio fundamental do planejamento (art. 6º, I, do Decreto-Lei 200, de 1967) ;
	9.2.4. não divulgação de informações sobre os beneficiários da política instituída pela Lei de Informática, inviabilizando o conhecimento sobre as empresas mais beneficiadas em termos de renúncia de receita, a quantidade de convênios celebrados, entre outras relevantes informações, apesar de se tratar de fomento pelos recursos públicos, em dissonância com a recomendação proferida pelo item 9.2.6 do Acórdão 458/2014-TCU-Plenário e em desacordo com o Acórdão 3467/2014-TCU-Plenário, descumprindo o art. 18, I, e o art. 39 do Anexo I do Decreto 5.886, de 2006, e o art. 28, II e VI, e o art. 55 do Anexo I do Decreto 8.877, de 2016, e art. 1º, I, e o art. 14 do Anexo da Portaria MCTI 756, de 2006, além de afrontar os princípios constitucionais da eficiência e da legalidade e o princípio fundamental do planejamento (art. 6º, I, do Decreto-Lei 200, de 1967) ;
	9.3. considerar atendidas as recomendações prolatadas pelos itens 9.2.1, 9.2.2, 9.4 e 9.5.1 do Acórdão 458/2014-TCU-Plenário;
	9.4. considerar em atendimento, por estarem em implementação, as recomendações prolatadas pelos itens 9.5.2, 9.5.3, 9.5.9 e 9.5.10 do Acórdão 458/2014-TCU-Plenário;
	9.5. considerar não atendidas as recomendações prolatadas pelos itens 9.1, 9.2.3, 9.2.4, 9.2.5, 9.2.6, 9.2.7.1, 9.2.7.2, 9.2.7.3, 9.2.7.4, 9.3, 9.5.4, 9.5.5, 9.5.6, 9.5.7, 9.5.8, 9.5.11, 9.5.12 e 9.6.1 do Acórdão 458/2014-TCU-Plenário;
	9.6. determinar, nos termos do art. 1º, II, e art. 43, I, da Lei 8.443, de 1992, e do art. 250, II, do RITCU, que o Ministério da Ciência, Tecnologia, Inovações e Comunicações apresente ao TCU, no prazo de até 180 dias contados da ciência deste Acórdão, o devido plano de ação para o efetivo cumprimento das seguintes medidas:
	9.6.1. implante ou aperfeiçoe o sistema de gestão da Lei de Informática para que, além de automatizar os processos inerentes à referida lei, esse sistema se constitua como ferramenta própria para a execução, o monitoramento e a avaliação dos correspondentes resultados, sem prejuízo de, se for o caso, apresentar a solução alternativa para cumprir esse objetivo, em sintonia com o Acórdão 3467/2014-TCU-Plenário e o Acórdão 906/2015-TCU-Plenário e em atendimento aos princípios constitucionais da eficiência e da legalidade e ao princípio fundamental do planejamento (art. 6º, I, do Decreto-Lei 200, de 1967) ;
	9.6.2. aperfeiçoe o processo de prestação de contas e a análise das informações sobre as empresas e os convênios celebrados, visando a conferir tempestividade à divulgação das correspondentes informações, ou, alternativamente, divulgue essas informações por outro meio sem aguardar o término da análise sobre os RDA, em homenagem aos princípios constitucionais da eficiência e da legalidade e ao princípio fundamental do planejamento (art. 6º, I, do Decreto-Lei 200, de 1967) ;
	9.7. determinar, nos termos do art. 1º, II, e art. 43, I, da Lei 8.443, de 1992, e do art. 250, II, do RITCU, que, em sintonia com o Acórdão 3467/2014-TCU-Plenário e o Acórdão 906/2015-TCU-Plenário e em atendimento aos princípios constitucionais da eficiência e da legalidade e ao princípio fundamental do planejamento (art. 6º, I, do Decreto-Lei 200, de 1967) , a Secretaria de Política de Informática do Ministério da Ciência, Tecnologia, Inovações e Comunicações apresente ao TCU, no prazo de até 180 dias contados da ciência deste Acórdão, o devido plano de ação para o efetivo cumprimento das seguintes medidas:
	9.7.1. elabore, nos termos dos arts. 9 e 11 da Lei 8.248, de 1991, a necessária estratégia para analisar os RDA pendentes, segundo os critérios de materialidade e relevância, para tratar a cobrança administrativa dos eventuais débitos decorrentes do atraso na análise da prestação de contas de investimentos em P&D;
	9.7.2. divulgue perante o correspondente portal, nos termos do art. 7º, VII, alínea "a", da Lei 12.527, de 2011, e em respeito ao princípio constitucional da publicidade, com destaque e com periodicidade mensal, a situação da análise inicial e recursal dos RDA, nos moldes das Tabelas 10 e 11 às páginas 25-26 do Anexo Especial sobre Gestão de Políticas de Renúncias de Receitas (AGRE) , como parte do relatório de gestão da Sepin para o exercício de 2015, e a situação do processo de cobrança do estoque de débitos de aplicação insuficiente em P&D para os exercícios pretéritos, desde 2007, e a situação da eficiência do processo de cobrança de débito de P&D, nos moldes das Tabelas 17 e 18 à página 37 do Anexo Especial sobre Gestão de Políticas de Renúncias de Receitas (AGRE) , junto ao relatório de gestão da Sepin para o exercício de 2015;
	9.7.3. aprimore, nos termos do art. 7º, VII, alínea "a", da Lei 12.527, de 2011, o conjunto de indicadores utilizados para o monitoramento dos resultados dos dispêndios em pesquisa e desenvolvimento (P&D) pela Lei 8.248 (Lei de Informática) , de 1991, em compatibilidade com os objetivos pretendidos, considerando, para tanto, as orientações dadas pelo guia metodológico de indicadores de programas da Secretaria de Planejamento e Investimentos Estratégicos do então Ministério do Planejamento, Orçamento e Gestão, ou apresente a solução alternativa para o cumprimento desse objetivo;
	9.7.4. implemente efetivamente todas as medidas previstas nos itens 9.1, 9.2.3, 9.2.4, 9.2.5, 9.2.6, 9.2.7.1, 9.2.7.2, 9.2.7.3, 9.2.7.4, 9.3, 9.5.11, 9.5.12 e 9.6.1 do Acórdão 458/2014-TCU-Plenário ou, se for o caso, apresente as soluções alternativas para o cumprimento dos correspondentes objetivos;
	9.8. determinar, nos termos do art. 1º, II, e art. 43, I, da Lei 8.443, de 1992, e do art. 250, II, do RITCU, que, em sintonia com o Acórdão 3467/2014-TCU-Plenário e o Acórdão 906/2015-TCU-Plenário e em atendimento aos princípios constitucionais da eficiência e da legalidade e ao princípio fundamental do planejamento (art. 6º, I, do Decreto-Lei 200, de 1967) , a Secretaria de Política de Informática do Ministério da Ciência, Tecnologia, Inovações e Comunicações apresente ao TCU, no prazo de até 180 dias contados da ciência deste Acórdão, o devido plano de ação, nos termos do art. 7º, VII, alínea "a", da Lei 12.527, de 2011, para a efetiva divulgação no correspondente sítio eletrônico das informações públicas individualizadas sobre as empresas e os convênios ou ajustes celebrados, devendo registrar como conteúdo mínimo as seguintes informações:
	9.8.1. quantidade de convênios ou ajustes;
	9.8.2. valores dos convênios ou ajustes;
	9.8.3. renúncia fiscal concedida;
	9.8.4. demais informações sobre o emprego dos recursos, a exemplo dos indicadores de P&D e de produção industrial;
	9.9. determinar, nos termos do art. 1º, II, e art. 43, I, da Lei 8.443, de 1992, e do art. 250, II, do RITCU, que, em sintonia com o Acórdão 3467/2014-TCU-Plenário e o Acórdão 906/2015-TCU-Plenário e em atendimento aos princípios constitucionais da eficiência e da legalidade e ao princípio fundamental do planejamento (art. 6º, I, do Decreto-Lei 200, de 1967) , a Secretaria de Política de Informática do Ministério da Ciência, Tecnologia, Inovações e Comunicações e a Secretaria de Desenvolvimento e Competitividade Industrial do Ministério da Indústria, Comércio Exterior e Serviços apresentem ao TCU, no prazo de até 180 dias contados da ciência deste Acórdão, o devido plano de ação para o efetivo cumprimento das seguintes medidas:
	9.9.1. informem os possíveis cenários sobre a eventual mudança na política pública inerente à Lei 8.248, de 1991, com base no resultado do Painel da Organização Mundial do Comércio (WT/DS472/R e WT/DS497/R) relativo ao contencioso com a política industrial brasileira, contemplando as ações ou as iniciativas para tratar dos potenciais efeitos em cada cenário, com a indicação, no mínimo, das medidas a serem adotadas, dos responsáveis pelas ações e do prazo previsto para a efetiva implementação, entre outros elementos;
	9.9.2. implementem efetivamente todas as medidas previstas nos itens 9.5.4, 9.5.5, 9.5.6, 9.5.7 e 9.5.8 do Acórdão 458/2014-TCU-Plenário ou, se for o caso, apresentem as soluções alternativas para o cumprimento dos correspondentes objetivos;
	9.10. determinar que a unidade técnica envie a cópia do presente Acórdão, acompanhado do Relatório e do Voto que o fundamenta, além da cópia do relatório de fiscalização inserido na Peça 53, à Comissão de Ciência e Tecnologia, Comunicação e Informática da Câmara do Deputados e à Comissão de Ciência, Tecnologia, Inovação, Comunicação e Informática do Senado Federal, informando que ainda não foram implementadas as principais medidas fixadas pelo Acórdão 458/2014-TCU-Plenário, com o comprometimento, assim, sobre a efetiva melhoria da governança e da gestão nas políticas públicas inerentes à Lei 8.248, de 1991;
	9.11. determinar que a unidade técnica envie a cópia do presente Acórdão, acompanhado do Relatório e do Voto que o fundamenta, além da cópia do relatório de fiscalização inserido na Peça 53, aos seguintes destinatários:
	9.11.1. ao Ministério da Ciência, Tecnologia, Inovações e Comunicações (MCTIC) ;
	9.11.2. à Secretaria de Política de Informática do MCTIC;
	9.11.3. ao Ministério da Indústria, Comércio Exterior e Serviços (MDIC) ;
	9.11.4. à Secretaria de Desenvolvimento e Competitividade Industrial do MDIC;
	9.11.5. à Secretaria da Receita Federal do Brasil; e
9.12. determinar que a Sefti prossiga com o monitoramento do Acórdão 458/2014-TCU-Plenário a partir das alterações ora proferidas no presente Acórdão". 
5.	Em cumprimento, então, aos aludidos itens 9.1 e 9.2 do Acórdão 729/2018-TCU-Plenário, a unidade técnica promoveu a audiência dos seguintes responsáveis:
 (a) Álvaro Toubes Prata e Emília Maria Silva Ribeiro Curi, como titulares da SecretariaExecutiva do MCTIC no período de 26/8/2014 a 5/4/2015 e de 6/4/2015 a 22/5/2016, respectivamente; e
	(b) Virgílio Augusto Fernandes Almeida e Manoel Augusto Cardoso da Fonseca, como titulares da Secretaria de Política de Informática (Sepin) do MCTIC no período de 1º/2/2011 a 15/11/2015 e de 16/11/2015 a 7/6/2016, respectivamente.
6.	Em resposta à aludida audiência, Álvaro Toubes Prata e Emília Maria Silva Ribeiro Curi apresentaram, em síntese, as seguintes alegações: (i) teria ocorrido a suspensão dos repasses financeiros para a continuidade da aludida plataforma e a obrigatoriedade de sua utilização, ante o pouco tempo de gestão e após a constituição de comissão específica para a avaliação da plataforma Aquarius; (ii) a necessidade de integração de todos os sistemas do ministério à plataforma Aquarius não seria eficaz, comprometendo o desenvolvimento de outros sistemas; e (iii) teria sido buscado o aprimoramento do sistema de apoio à gestão da Lei de Informática sem a necessidade de obrigatória integração com a plataforma Aquarius, tendo ela sido continuada por meio das ações de reformulação, implementação e aperfeiçoamento previstas no Plano Estratégico de TI 2016-2019.
7.	Por seu turno, Manoel Augusto Cardoso da Fonseca argumentou que, como Secretário de Política de Informática, teria atuado apenas por 140 dias úteis e, nesse período, teriam ocorrido três mudanças de titularidade no MCTIC.
8.	Já Virgílio Augusto Fernandes Almeida suscitou a ocorrência de diversos obstáculos e, especialmente, das seguintes dificuldades: (i) a frequente troca de ministros e a ausência de recursos, especialmente, humanos teriam sido diversas vezes comunicadas à Secretaria-Executiva e ao Gabinete do Ministro; (ii a contratação e a gestão dos serviços na plataforma Aquarius teria ficado sob a exclusiva responsabilidade da Secretaria-Executiva, e não da Sepin; (iii) teria ocorrido o desenvolvimento do projeto Aval RDA (Relatório Demonstrativo Anual) ; e (iv) a Sepin sofreria pelas fragilidades estruturais para lidar com as demandas na gestão da Lei de Informática e da indústria da Tecnologia da Informação.
9.	De todo modo, após a análise final do feito, o auditor federal propôs a aplicação da multa prevista no art. 268, IV, do RITCU, em desfavor dos quatro responsáveis, em função de não terem adotado as efetivas providências para a resolução das falhas apontadas pelo referido acórdão, contribuindo para a permanência do quadro de ineficiência na gestão da aludida política pública.
10. 	O diretor da unidade técnica discordou, por sua vez, da aplicação dessa multa em desfavor de Álvaro Toubes Prata, Emília Maria Silva Ribeiro Curi e Manoel Augusto Cardoso da Fonseca, ao vislumbrar que eles não teriam atuado com omissão na busca de providências, apesar de terem permanecido pouco tempo no cargo, sem prejuízo de acolher a proposta de aplicação da multa em desfavor de Virgílio Augusto Fernandes Almeida, tendo o titular da unidade técnica anuído à essa proposta.
11.	Ocorre, todavia, que, a despeito de todas essas supostas justificativas, os aludidos responsáveis não teriam efetivamente cumprido as medidas veiculadas pelo referido Acórdão 458/2014 proferido pelo Plenário do TCU sob a forma de recomendações, não lhes devendo ser, então, aplicadas as suscitadas multas legais, pois não teriam injustificadamente descumprido as eventuais determinações do TCU, mas as aludidas recomendações.
12.	Deve ser reiterada, contudo, a necessidade de efetivo cumprimento às determinações prolatadas pelos itens 9.6 a 9.8 do Acórdão 729/2018-TCU-Plenário, passando, de todo modo, a definir os itens 9.5.2, 9.5.3, 9.5.9 e 9.5.10, além dos itens 9.1, 9.2.3, 9.2.4, 9.2.5, 9.2.6, 9.2.7.1, 9.2.7.2, 9.2.7.3, 9.2.7.4, 9.3, 9.5.4, 9.5.5, 9.5.6, 9.5.7, 9.5.8, 9.5.11, 9.5.12 e 9.6.1, do Acórdão 458/2014-TCU-Plenário como determinações, e não mais como meras recomendações, a serem cumpridas em consonância com o item 9.9 do Acórdão 729/2018-TCU-Plenário; sem prejuízo de promover o prosseguimento do respectivo monitoramento.
13.	O TCU pode rejeitar parcialmente, portanto, as aludidas justificativas, deixando de aplicar as suscitadas multas em desfavor dos referidos responsáveis, sem prejuízo, contudo, de reiterar as determinações prolatadas, especialmente, pelos itens 9.6 a 9.9 do Acórdão 729/2018-TCU-Plenário e de determinar o prosseguimento do presente feito em novo processo específico de monitoramento.
Ante o exposto, pugno pela prolação do Acórdão ora submetido a este Colegiado.
TCU, Sala das Sessões, em tagDataSessao.
Ministro-Substituto ANDRÉ LUÍS DE CARVALHO
Relator